ACORDAO-COMPLETO-2393979

ACÓRDÃO 738/2020 ATA 10/2020 - PLENÁRIO

VISTOS, relatados e discutidos estes autos de relatório de auditoria operacional com vistas a avaliar a suficiência, qualidade e transparência dos sistemas de monitoramento e avaliação (M&A) da previdência social brasileira, relativamente a parâmetros adotados internacionalmente. 
		ACORDAM os Ministros do Tribunal de Contas da União, reunidos em Sessão Plenária, ante as razões expostas pelo Relator, em:
		9.1. recomendar à Casa Civil da Presidência da República, em conjunto com o Ministério da Economia, com o Ministério da Defesa e com o Ministério da Cidadania, com fulcro no art. 43, inciso I, da Lei 8.443/1992 c/c o art. 250, inciso III, do Regimento Interno do Tribunal de Contas da União, que avalie a conveniência e oportunidade de formalizar e implementar rotinas de monitoramento ou avaliação da duração dos benefícios previdenciários, incluindo o Regime Geral de Previdência Social (RGPS) , o Regime Próprio de Previdência Social dos Servidores (RPPS) da União, o regime de inatividade dos militares das Forças Armadas e o Benefício de Prestação Continuada (BPC) , e dar transparência ao resultado; 
		9.2. recomendar à Casa Civil da Presidência da República, em conjunto com o Ministério da Economia e com o Ministério da Defesa, com fulcro no art. 43, inciso I, da Lei 8.443/1992 c/c o art. 250, inciso III, do Regimento Interno do Tribunal de Contas da União, que avaliem a conveniência e oportunidade de:
	9.2.1. formalizar e implementar rotinas de monitoramento ou avaliação periódica do desempenho do sistema previdenciário quanto ao indicador de equidade (em especial seus efeitos sobre a desigualdade e a transferência de renda) , contemplando o Regime Geral de Previdência Social (RGPS) , o Regime Próprio de Previdência Social dos Servidores (RPPS) da União e o regime de inatividade dos militares das Forças Armadas, dando transparência ao resultado;
		9.2.2. estabelecer e dar transparência aos objetivos, indicadores e metas para o regime de inatividade dos militares das Forças Armadas;
		9.3. recomendar ao Ministério da Cidadania em conjunto com o Ministério da Economia e com apoio da Casa Civil, com fulcro no art. 43, inciso I, da Lei 8.443/1992 c/c o art. 250, inciso III, do Regimento Interno do Tribunal de Contas da União, que avalie a conveniência e oportunidade de:
		9.3.1. aperfeiçoar os parâmetros que identificam o público-alvo do Benefício de Prestação Continuada (BPC) , em especial relacionados aos programas sociais, como os de pobreza e de família;
		9.3.2. formalizar e implementar rotinas de monitoramento ou avaliação da cobertura do Beneficio de Prestação Continuada (BPC) , e dar transparência ao resultado;
		9.4. recomendar ao Ministério da Economia, com fulcro no art. 43, inciso I, da Lei 8.443/1992 c/c o art. 250, inciso III, do Regimento Interno do Tribunal de Contas da União, que avalie a conveniência e oportunidade de formalizar e implementar rotinas de monitoramento ou avaliação periódica da cobertura do Regime de Previdência Complementar, dando transparência a essas informações;
		9.5. determinar à Casa Civil da Presidência da República, ao Ministério da Economia, ao Ministério da Defesa e ao Ministério da Cidadania que apresentem, no prazo de cento e oitenta dias, plano de ação a este Tribunal, definindo prazos, responsáveis e medidas a serem implementadas para atender às recomendações dos itens acima, no que couber, ou a justificativa para não adotá-las, se for o caso;
		9.6. dar ciência desta deliberação à Casa Civil da Presidência da República, ao Ministério da Economia, ao Ministério da Defesa e ao Ministério da Cidadania, à Comissão de Assuntos Sociais do Senado Federal e à Comissão de Seguridade Social e Família da Câmara dos Deputados.

Auditoria com vistas a avaliar a suficiência, a qualidade e a transparência dos sistemas de monitoramento e avaliação (M&A) da previdência social brasileira em relação a parâmetros adotados internacionalmente.

Instituto Nacional do Seguro Social; Ministério da Economia; Ministério da Defesa; Ministério da Cidadania.

3. Interessados/Responsáveis: não há.

13.1. Ministros presentes: José Mucio Monteiro (Presidente), Walton Alencar Rodrigues, Benjamin Zymler, Augusto Nardes, Aroldo Cedraz, Raimundo Carreiro, Ana Arraes, Bruno Dantas (Relator) e Vital do Rêgo.
13.2. Ministros-Substitutos presentes: Augusto Sherman Cavalcanti, Marcos Bemquerer Costa, André Luís de Carvalho e Weder de Oliveira.

ACORDAO-COMPLETO-2413803

Acórdão 1555/2020 - Plenário

BRUNO DANTAS

Por registrar as principais ocorrências havidas no andamento do processo até o momento, resumindo os fundamentos das peças acostadas aos autos, adoto como relatório, com os ajustes necessários, a instrução da secretaria responsável pelo trabalho, SecexPrevidência (peça 59) , que contou com a anuência do diretor da 1ª Diretoria Técnica (peça 60) :
"1. INTRODUÇÃO
1.1. Deliberação
1. Esta fiscalização foi autorizada por meio de despacho do Ministro Bruno Dantas exarado nos autos do TC Processo 009.181/2019-9, em 24/5/2019, acolhendo proposta encaminhada pela Secretaria de Controle Externo da Gestão Tributária, da Previdência e da Assistência Social - SecexPrevidência.
1.2. Objetivo e escopo
2. Esta fiscalização tem como objetivo geral avaliar a suficiência, qualidade e transparência dos sistemas de monitoramento e avaliação (M&A) da previdência social brasileira, relativamente a parâmetros adotados internacionalmente.
3. O presente trabalho analisa principalmente os benefícios programados de longa duração (benefícios não decorrentes de morte ou invalidez, por exemplo) e aborda os seguintes pontos:
- oportunidades de melhoria em relação aos objetivos e às metas dos regimes de previdência;
- suficiência dos sistemas de M&A dos regimes de previdência, considerando os grupos de indicadores utilizados internacionalmente;
- qualidade de amostra de indicadores dos sistemas de M&A dos regimes de previdência.
4. O escopo dessa auditoria abrange, então, as aposentadorias não decorrentes de invalidez do Regime Geral de Previdência Social - RGPS - e do Regime Próprio de Previdência Social dos servidores da União - RPPS da União, as despesas com militares inativos das Forças Armadas, o benefício assistencial de prestação continuada - BPC - para idosos e os regimes de previdência complementar. A despeito das classificações jurídicas ou orçamentárias de cada uma dessas despesas, para fins deste relatório, esses grupos serão denominados de maneira geral como 'regimes de previdência'.
5. Cabe destacar ainda alguns pontos que não integram o escopo desta auditoria, com as seguintes justificativas:
- Indicadores de sustentabilidade: esse aspecto tem sido objeto de diversas avaliações por parte desta unidade técnica, a exemplos daquelas realizadas no âmbito dos processos TC Processo 001.040/2017-0 e TC Processo 009.811/2019-2;
- Avaliação atuarial: encontra-se no planejamento desta unidade a realização de auditoria específica sobre as avaliações atuariais dos regimes de previdência (TC Processo 036.154/2019-9) ;
- Avaliação atuarial do BPC: encontra-se no planejamento desta unidade a realização de auditoria no BPC, sendo a avaliação atuarial dessa despesa um dos pontos do escopo planejado (TC Processo 036.898/2019-8) ;
- Plano Plurianual (PPA) 2020-2023: apenas os objetivos, metas e indicadores associados ao PPA 2016-2019, atualmente vigente, foram objeto de avaliação neste relatório. Mesmo assim, foi consignado no relatório quando algum aspecto analisado do atual PPA seria mantido no próximo ou se determinado indicador passaria a ser incorporado nas próximas peças orçamentárias.
1.3. Metodologia e limitações
1.3.1. Metodologia
6. Os trabalhos foram realizados em conformidade com as Normas de Auditoria do Tribunal de Contas da União (Portaria 280/2010, alterada pela Portaria TCU 168/2011) e com observância aos princípios e padrões estabelecidos pelo Tribunal de Contas da União (TCU) no Manual de Auditoria Operacional no que coube, tendo em vista o escopo e objetivo do trabalho.
7. Durante a fase de planejamento, os procedimentos incluíram o exame da legislação e da jurisprudência sobre o tema, além da identificação de estudos sobre os pontos abordados, principalmente aqueles elaborados por organismos internacionais. Para isso, além de pesquisas em sites oficiais, foram realizadas reuniões com algumas das unidades jurisdicionadas, a fim de coletar dados disponíveis, bem como possibilitar a solicitação de documentos e informações alinhados às necessidades do trabalho.
8. Na fase de execução, foram aplicados os procedimentos previstos na matriz de planejamento. Procedeu-se à análise documental e à revisão analítica de dados fornecidos pelas unidades jurisdicionadas e informações obtidas em sistemas informatizados. Especialistas no assunto foram consultados por meio de questionário eletrônico e realização de um painel, com o objetivo de definir a importância de determinados grupos de indicadores para o monitoramento e avaliação dos regimes de previdência no Brasil. No achado sobre 'duração do benefício', foram comparados indicadores dos regimes brasileiros com países da União Europeia.
1.3.2. Limitações
9. A principal limitação ao desenvolvimento dos trabalhos esteve relacionada com a análise de qualidade de alguns indicadores. No decorrer do trabalho, constatou-se que alguns dos órgãos auditados não eram, de fato, responsáveis pela produção de alguns dos indicadores selecionados, que por sua vez, eram responsabilidade de órgãos fora do escopo da auditoria, o que limitou a análise.
2. VISÃO GERAL DO OBJETO
2.1. Previdência Social
10. A previdência social é definida pela Constituição Federal de 1988 (CF/88) como um direito social (art. 6º) assegurado aos trabalhadores urbanos e rurais (art. 7º, IV) . Seu objetivo é mitigar riscos a que os indivíduos estão expostos, em especial aqueles relacionados à impossibilidade de prover o seu sustento e o de sua família por meio do trabalho, seja por velhice, doença, desemprego, morte, ou outros eventos. Em outras palavras, a previdência pressupõe obrigações que resultarão em saída de recursos no futuro, cujos valores dependerão de eventos sobre os quais não se tem certeza como ocorrerão (tais como mortalidade, expectativa de vida, entre outros) .
11. A estrutura previdenciária brasileira abrange um sistema de previdência pública, de filiação obrigatória, e um sistema de previdência privada, de caráter complementar e optativo, formado por entidades abertas (com fins lucrativos e acessíveis a quaisquer pessoas interessadas) ou fechadas (também chamadas 'fundos de pensão', sem fins lucrativos e constituídas exclusivamente para determinado grupo de trabalhadores) , conhecido como Regime de Previdência Complementar (RPC) .
12. No que tange ao sistema de previdência pública no Brasil, a CF/88 não estabeleceu um único conjunto de regras previdenciárias para toda a população. Atualmente, pode-se dizer que os benefícios de natureza previdenciária no âmbito público e privado englobam quatros diferentes regimes conforme tabela abaixo.
Tabela 1 - Estrutura da Previdência Social Brasileira
	Previdência Pública
	RGPS administrado pelo Instituto Nacional do Seguro Social (INSS) .

		RPPS da União, dos Estados e dos Municípios, administrados pelo ente federativo respectivo, com exceção da União que carece de unidade gestora única.

		Encargos Financeiros da União com os Militares das Forças Armadas e seus pensionistas, administrado pelo Ministério da Defesa.

	Previdência Privada
	RPC dividido em aberto, fiscalizado pela Superintendência de Seguros Privados (Susep) e fechado (fundo de pensão) fiscalizado pela Superintendência Nacional de Previdência Complementar (Previc) .

	Fonte: Elaboração Secex Previdência/DPrev - TC Processo 009.811/2019-2.
Nota: ¹Apenas os regimes fechados do RPC foram objeto da auditoria.

2.2. Assistência Social - BPC Idoso
13. A assistência social será prestada a quem dela necessitar, independentemente de contribuição, e visa proteger a família, a infância, a adolescência e a velhice (art. 203 da CF/88) . Entre as ações relacionadas à assistência social, o BPC tem como público alvo os idosos acima de 65 anos e os cidadãos com deficiência, cuja renda per capita do grupo familiar seja inferior a um quarto do salário mínimo vigente. O critério de renda tem sido flexibilizado por decisões judiciais exaradas nos últimos anos.
14. O BPC Idoso é um benefício assistencial que independe de contribuição ou de qualquer tipo de comprovação de tempo de serviço prestado. No entanto, foi incorporado ao escopo desta auditoria porque os organismos internacionais que avaliam e comparam os regimes de previdência de diferentes países, em geral, avaliam sistemas semelhantes (proteção assistencial não contributiva) como um 'pilar zero' ou camada inicial de proteção dos sistemas previdenciários.
2.3. Sistema de monitoramento e avaliação das políticas de previdência
15. O sistema de monitoramento e avaliação de uma política pública é uma das principais áreas de análise abordadas no Referencial para Avaliação de Governança em Políticas Públicas do TCU (RAGPP) . Esse sistema contribui para qualificar e tornar mais tempestivas as decisões dos formuladores de políticas públicas, bem como para verificar se os objetivos delas estão sendo cumpridos a custos e riscos aceitáveis. No caso de políticas previdenciárias, deficiências nesse componente, a exemplo de cesta de indicadores insuficientes, aumentam a exposição a riscos como: ocorrência de efeitos indesejados da política (p. ex., aumento da pobreza, incentivo à informalidade) , modificações nos regimes que não surtirão os efeitos esperados (p. ex., sustentabilidade) , distorções na finalidade da política (p. ex., alterar regimes para aquecer economia) , falta de tempestividade nas alterações do sistema (p. ex., constatação tardia de efeitos indesejados) , falta de transparência para a sociedade sobre como os recursos são despendidos (p. ex., taxa de reposição de cada subgrupo) .
16. No caso dos regimes de previdência do Brasil, a responsabilidade pelo M&A é distribuída por diferentes departamentos e ministérios dentro do Poder Executivo.
Tabela 2 - Sistema de monitoramento e avaliação dos regimes de previdência
	Regime
	Órgão ou Departamento
	Fundamento

	RGPS
	Subsecretaria do Regime Geral de Previdência Social,
Ministério da Economia
	Decreto 9.745/19, art. 74

	RPPS da União
	Subsecretaria dos Regimes Próprios de Previdência Social,
Ministério da Economia
	Decreto 9.745/19, art. 75

	RPC
	Subsecretaria do Regime de Previdência Complementar,
Ministério da Economia
	Decreto 9.745/19, art. 76

	Militares inativos
	Ministério da Defesa
	Lei 13.844/2019, art. 27, XIV e XIX

	BPC Idoso
	Ministério da Cidadania
	Art. 2º do regulamento do BPC (Decreto 6.214/2017) ¹

Nota: ¹Considerando que o Ministério da Cidadania incorporou atribuição relativas à assistência social do Ministério do Desenvolvimento Social, conforme art. 23 da Lei 13.844/2019.
17. As subsecretarias responsáveis pelo RGPS, RPPS e RPC fazem parte da estrutura da Secretaria de Previdência (SPrev) e da Secretaria Especial de Previdência e Trabalho do Ministério da Economia. O Instituto Nacional do Seguro Social (INSS) possui atribuições, predominantemente operacionais, em relação ao RGPS e ao BPC idoso, mas não participa da definição da política ou avalia seus resultados. A Casa Civil da Presidência da República e o Comitê de Monitoramento e Avaliação de Políticas Públicas Federais (CMAP) possuem competência mais ampla na avaliação das políticas públicas e podem atuar relativamente a todos os regimes.
2.4. Avaliações da previdência por organismos internacionais
18. Diversos organismos internacionais - como Organização para a Cooperação e Desenvolvimento Econômico (OCDE) , Comissão Europeia, Banco Mundial e Banco Interamericano de Desenvolvimento - realizam avaliações e comparações periódicas entre os regimes de previdência de diferentes países. Tais avaliações e os conceitos adotados por esses organismos subsidiaram os critérios adotados neste relatório para avaliar a suficiência da cesta de indicadores do sistema de M&A dos jurisdicionados.
19. É importante registrar que a preocupação com o sistema previdenciário tem sido crescente na maioria dos países em decorrência das mudanças demográficas de envelhecimento da população, entre outros fatores. Dentre os problemas a serem enfrentados, figura a sustentabilidade da previdência, mas esse não é o único aspecto que merece a atenção dos gestores responsáveis por essa política pública, de acordo com as avaliações realizadas por organismos internacionais.
20. Medidas para melhorar a sustentabilidade geralmente afetam a adequação do sistema, as quais indicam, por exemplo, se a pobreza aumenta entre os idosos ou se a taxa de reposição da remuneração na aposentadoria é adequada. O aumento da proporção da população com mais de 65 anos amplifica as preocupações com a adequação dos sistemas de aposentadoria, visto que grande parcela da população dependerá dos proventos advindos desses benefícios.
21. Em razão disso, internacionalmente, têm-se monitorado e avaliado sistemas previdenciários em relação não só à sustentabilidade, mas também a outros aspectos do desempenho.
3. SUFICIÊNCIA DOS INDICADORES
22. Entre os procedimentos da auditoria, a equipe selecionou onze grupos de indicadores utilizados por organismos internacionais para avaliar os regimes de previdência em diversos países. A Figura 1 apresenta esses grupos, e na peça 41 consta a descrição de cada um, com exemplos de indicadores relacionados:
Figura 1 - Grupos de indicadores previdenciários utilizados por organismos internacionais
Fonte: elaboração da equipe de auditoria com base em Whitehouse (2012) e Comissão Europeia (2018) .
23. Com base em diversas publicações de organismos internacionais, assim como em painel organizado pela equipe de auditoria com a participação de especialistas nacionais e internacionais no tema, concluiu-se que os sistemas de M&A dos regimes de previdência objeto da auditoria deveriam priorizar os seguintes grupos de indicadores:
Tabela 3 - Critério de auditoria - Grupos de indicadores prioritários
	O grupo é prioritário para o monitoramento e avaliação do regime de previdência?

	Grupos de Indicadores
	Previdênciacomo um todo
	RGPS
	RPPS daUnião
	Militaresinativos
	BPCIdoso
	RPC

	Contexto demográfico
		Sim
			Sim
	
	Contexto socioeconômico
		Sim
			Sim
	
	Cobertura
	Sim
	Sim
			Sim
	Sim

	Manutenção de renda
						
	Proteção contra a pobreza de idosos
	Sim
	Sim
			Sim
	
	Duração do benefício
	Sim
	Sim
	Sim
	Sim
	Sim
	
	Equidade
	Sim
	Sim
	Sim
			
	Sustentabilidade
	Sim
	Sim
	Sim
	Sim
	Sim
	
	Eficiência econômica
						
	Eficiência administrativa
						Sim

	Segurança
						Sim

. Fonte: elaboração da equipe de auditoria, conforme metodologia na peça 40.
24. O objetivo deste capítulo 3 é descrever os dois achados resultantes da utilização do critério acima. Em síntese, eles demonstram a necessidade de indicador para monitoramento dos seguintes aspectos do desempenho do sistema previdenciário: duração dos benefícios e equidade. Embora o grupo 'cobertura' também compreenda indicadores de desempenho, sua análise compõe o próximo capítulo deste relatório.
25. Os encaminhamentos propostos em ambos os casos são direcionados à Casa Civil em conjunto com o Ministério da Economia, o Ministério da Defesa e o Ministério da Cidadania (este último, apenas no caso de duração dos benefícios) . Com tal encaminhamento, busca-se induzir a harmonização das análises, possibilitando a comparação entre os diferentes regimes, dando maior transparência à sociedade e possibilitando a articulação de ações entre os todos os atores envolvidos.
26. Nesse sentido, a Casa Civil da Presidência da República possui competência legal de assistir o Presidente da República na avaliação e monitoramento da ação governamental e da gestão dos órgãos federais e na coordenação e acompanhamento da formulação das políticas públicas (art. 3º, inciso I, 'd' e 'e', da Lei 13.844/2019) .
27. O Ministério da Economia, por sua vez, tem o assunto previdência como uma das áreas de sua competência (Lei 13.844/2019, art. 31, I) , sendo que órgãos sob sua estrutura já são responsáveis por monitorar políticas com natureza semelhante - benefícios pós-emprego, vitalícios, concedidos mediante o adimplemento de condições relacionadas a tempo de serviço e idade.
28. Cabe destacar que tal recomendação vai na mesma direção adotada no âmbito do Acórdão 2451/2019-TCU-Plenáriolenário, de relatoria do Ministro Bruno Dantas, no sentido de 'aprimorar a governança do sistema de previdência no Brasil, de modo a avaliar de forma integrada todos os regimes, civis e militares, da União, de Estados e Municípios, do setor público e do setor privado, contributivos e não contributivos'.
3.1. Ausência de indicador sobre duração dos benefícios
29. Não há evidência de que os gestores estejam a monitorar, avaliar ou divulgar periodicamente o desempenho do sistema previdenciário em relação à duração dos benefícios - seja a duração efetiva, dos benefícios cessados, quanto a duração esperada, dos benefícios concedidos.
30. Indicadores sobre duração dos benefícios são utilizados por organismos internacionais - como OCDE, Banco Mundial e Mercer, entre outros - para avaliar os regimes de previdência em diferentes países. A Comissão Europeia, por exemplo, ressaltou que a duração do benefício tem que ser considerada quando se avalia a sustentabilidade do sistema, assim como sua capacidade de reposição de renda ou de prevenção da pobreza. Entende-se que um dos principais desafios de qualquer sistema previdenciário é encontrar um equilíbrio adequado e sustentável entre a duração da vida laboral e a duração da inatividade.
31. A CF/88, ao estabelecer a Previdência Social como um dos pilares da Seguridade Social, definiu como um de seus objetivos a cobertura de eventos de 'idade avançada' (CF/88, art. 201, I) . O cálculo da duração dos benefícios contribui para mensurar se esse objetivo está sendo adequadamente atendido.
32. Apesar disso, em regra, não foram identificadas ações dos gestores direcionadas a monitorar, avaliar ou divulgar a duração dos benefícios previdenciários, com raras exceções.
33. Nos Boletins Estatísticos da Previdência Social (BEPS) são publicados dados sobre a faixa etária dos beneficiários do RGPS quando da concessão do benefício e, uma vez ao ano, dados sobre idade média dos benefícios. Embora não seja propriamente um indicador de duração de benefício, já é um importante insumo para esse tipo de medida.
34. Gestores da SPrev também relataram que foi produzida uma apresentação ao Conselho Nacional de Previdência Social, com dados sobre duração dos benefícios do RGPS cessados no período de 1999 a 2018. Da mesma forma que levantamentos pontuais sobre o assunto, tal apresentação compreende uma iniciativa isolada, não tendo sido produzido, até o momento, um indicador com esse tipo de informação.
35. A duração dos benefícios é considerada, como insumo, no cálculo das projeções atuariais dos regimes, exceto do BPC. No entanto, como é divulgado apenas o resultado das projeções, sem informação sobre as durações calculadas, a situação encontrada não atende ao critério de auditoria.
36. O Ministério da Cidadania apresentou dados sobre duração do BPC, em resposta a ofício do TCU no levantamento sobre os regimes de previdência de 2019 (TC Processo 009.811/2019-2, peça 85) . No entanto, não há evidência de que a duração seja analisada de maneira sistemática ou que seja dada transparência aos dados levantados.
37. Em reunião com os gestores do Ministério da Cidadania, foi informado que a duração efetiva dos benefícios cessados por óbito é uma informação solicitada eventualmente e que pode ser consultada em um painel de informações interno do Ministério, que está em fase experimental. Segundo os gestores, essa informação ainda não estaria sendo utilizada para tomada de decisão nem é levantada de maneira sistemática e periódica, mas haveria planos para acompanhar esse indicador regularmente.
38. As entrevistas durante o planejamento, a análise dos objetivos e metas relacionados aos regimes previdenciários e as manifestações dos especialistas durante painel realizado no TCU indicam que a sustentabilidade é o aspecto que tem sido prioritário na avaliação de regimes de previdência no Brasil. Por isso, outros aspectos importantes, como duração do benefício, não têm sido monitorados adequadamente.
39. A ausência desse tipo de análise limita a compreensão sobre a dinâmica e o alcance das políticas previdenciárias. Por exemplo, na Figura 2, podemos observar como tem se comportado a duração efetiva das aposentadorias do RGPS nos últimos cinco anos, considerando o tempo que os benefícios cessados por óbito permaneceram ativos.
Figura 2 - Duração média efetiva dos benefícios do RGPS e BPC Idoso, em anos - 2014 a 2018
Fonte: Maciça e base de dados de benefícios cessados do INSS.
Nota: ¹A duração calculada no gráfico acima corresponde à média do tempo, em anos, entre a data da cessação (por óbito) e a data de início de cada benefício, calculada no ano da cessação.
40. Como mostra a Figura 2, as principais aposentadorias do RGPS e o BPC-Idoso apresentaram um aumento significativo na duração nos últimos cinco anos, principalmente a aposentadoria por idade rural e a aposentadoria por tempo de contribuição (aumento de 2,7 e 2,2 anos ou 25% e 18%, respectivamente) . O ritmo de crescimento aponta para benefícios cada vez mais longos, o que vai ao encontro das informações sobre a duração esperada dos benefícios concedidos em 2018 (Figura 3) , gera gastos proporcionalmente maiores e resultados mais negativos no médio prazo.
41. A Figura 3 traz a duração média esperada dos benefícios concedidos em 2018 para os regimes brasileiros, inclusive as principais espécies de aposentadorias do RGPS, além de uma comparação com a duração esperada das aposentadorias na União Europeia, por gênero.
42. A inatividade dos militares é o benefício com maior duração esperada, 29 anos para homens e 33 anos para mulheres, seguida da aposentadoria por tempo de contribuição do RGPS, com expectativa de cerca de 23 e 30 anos, respectivamente. Quando comparadas com a duração média das aposentadorias na União Europeia, a maior parte dos benefícios no Brasil apresenta uma duração esperada superior, principalmente no caso dos benefícios concedidos a mulheres. As exceções são a aposentadoria por idade urbana e o BPC Idoso, que apresentam duração inferior à média da União Europeia.
Figura 3 - Duração média esperada dos benefícios concedidos em 2018, em anos
Fontes: Maciça (2018) , IBGE (2017) , Ageing Report 2018, folhas de pagamento e dados cadastrais de servidores e militares enviados pelas unidades jurisdicionadas ao TCU e DW-Siape.
Nota 1: A duração calculada no gráfico acima corresponde à média da expectativa de vida, em anos, de cada beneficiário, de acordo com sua idade no ano da concessão do benefício (2018) .
Nota 2: U.E. - União Europeia - dados publicados no Ageing Report 2018.
43. A comparação com a duração dos benefícios nos países da União Europeia pode ser melhor compreendia por meio da Figura 4, que traz a duração dos benefícios para mulheres e homens nesses países e a duração das aposentadorias do RGPS, em comparação com a expectativa de vida na idade da aposentadoria.
Figura 4 - Duração esperada dos benefícios x Expectativa de vida na aposentadoria - RGPS e União Europeia
Fontes: Maciça (2018) , IBGE (2017) e Ageing Report 2018 - institutional paper 079 - may 2018.
Nota: A duração calculada nos gráficos acima corresponde à média da expectativa de vida, em anos, de cada beneficiário, de acordo com sua idade no ano da concessão do benefício (2018 para RGPS e 2017 para União Europeia) . A linha de tendência considera apenas os dados dos países da União Europeia.
44. A análise dos gráficos da Figura 4 permite observar como a aposentadoria por tempo de contribuição, para ambos os sexos, e a aposentadoria por idade rural, para mulheres, duram muito mais tempo do que aposentadorias de países europeus com expectativas de vida semelhantes. A aposentadoria por idade urbana, por outro lado, apresenta uma duração compatível com os outros países, sendo até um pouco inferior, no caso dos homens.
45. A título de exemplo, apenas sete países da União Europeia apresentam duração média esperada do benefício maior que o RGPS, no caso dos homens - Luxemburgo, França, Eslovênia, Malta, Bélgica, Grécia e Espanha, sendo apenas três, no caso das mulheres - Luxemburgo, França e Eslovênia. Todos esses países, no entanto, possuem expectativa de vida maior que no caso do RGPS brasileiro.
46. A ausência de acompanhamento desse tipo de indicador pode levar os gestores e a sociedade a adotar soluções ineficazes, que não ajustam os benefícios com desenhos mais inadequados e não conseguem mitigar as principais causas para a falta de sustentabilidade.
47. A falta de monitoramento e divulgação dos dados sobre a duração dos benefícios também gera uma compreensão limitada sobre os efeitos financeiros de durações mais longas. Uma maneira de observar isso é analisando a riqueza previdenciária, indicador que traz a valor presente todos os proventos que beneficiário irá receber, de acordo com sua expectativa de vida e a renda mensal inicial de seu benefício.
Tabela 4 - Riqueza previdenciária dos benefícios concedidos em 2018a
	Grupo de benefícios
	Qtde. De Benefícios
	RMIc média (R$) 
	Riqueza média (R$ milhares) 
	Riqueza média x Riqueza
BPC Idoso

	RGPS
	973.794
	1.534
	370
	2,2x

	Apos. Idade rural
	258.321
	959
	236
	1,4x

	Apos. Idade urbana
	394.845
	1.257
	270
	1,6x

	Apos. T. De Contribuição
	303.599
	2.328
	594
	3,5x

	Apos. TC professor
	12.533
	2.252
	647
	3,8x

	Apos. TC especial
	4.496
	3.140
	903
	5,3x

	BPC Idoso
	153.726
	954
	171
	1,0x

	RPPS da Uniãob
	20.972
	10.306
	2.396
	14,0x

	Militares inativos
	6.135
	10.393
	2.910
	17,0x

	Total ou Média
	1.154.627
	1.663
	393
	2,3x

Fonte: Maciça e folhas de pagamento de servidores e militares enviados ao TCU pelos órgãos.
Nota: a Riqueza previdenciária calculada trazendo a valor presente os proventos futuros de cada benefício, considerando sua duração esperada, a renda mensal inicial sem reajustes superiores à inflação e taxa de juros de 2% (padrão utilizado pela OCDE, por exemplo, no documento 'Um panorama dos sistemas previdenciários na América Latina e Caribe') .
b Apenas aposentadorias, desconsideradas as aposentadorias por invalidez.
c Renda Mensal Inicial: valor do primeiro pagamento da aposentadoria, considerando o pagamento de um mês integral, sem descontos.
48. Na Tabela 4, é possível observar os efeitos da duração dos benefícios de acordo com os proventos mensais médios de cada grupo de benefícios. Destacam-se as riquezas previdenciárias médias de militares inativos e de aposentados do RPPS da União, muito superiores às riquezas dos demais regimes.
49. Mesmo assim, em uma análise agregada por regime, em decorrência da grande quantidade de beneficiários, o RGPS e o BPC idoso ainda representam cerca de 85% volume total da riqueza previdenciária, considerando os dados de 2018. Portanto, as despesas associadas a esses regimes constituem o maior volume de recursos a ser despendido no futuro.
50. Quando são analisadas as diferenças de renda e riqueza previdenciária entre militares inativos e aposentados do RPPS da União, os efeitos financeiros de durações mais longas ficam evidentes. Embora militares inativos e aposentados do RPPS da União possuam proventos semelhantes, a riqueza previdenciária dos primeiros é mais do que 20% superior, diferença que representa cerca de R$ 500 mil em valores presentes, como pode ser observado na Figura 5. Isso acontece em função do maior tempo de duração dos benefícios militares.
Figura 5 - Renda mensal x Riqueza previdenciária - RPPS da União e militares inativos
Fonte: Folhas de pagamento de servidores e militares enviados ao TCU pelos órgãos. Mesmas observações da Tabela 4.
51. Assim, tendo em vista o observado nos parágrafos 25 a 28, propõe-se recomendar à Casa Civil que, em conjunto com o Ministério da Economia, com o Ministério da Defesa e com o Ministério da Cidadania, avaliem a conveniência e oportunidade de formalizar e implementar rotinas de monitoramento ou avaliação periódica da duração dos benefícios, que incluam o RGPS, o RPPS da União, o regime dos militares e o BPC, bem como dar transparência aos resultados.
52. Se implementada essa recomendação, a sociedade e os tomadores de decisão poderão experimentar uma melhora na compreensão sobre a dinâmica e o alcance das políticas previdenciárias e sobre os efeitos financeiros da duração dos benefícios previdenciários. Assim, as futuras propostas de reforma e os debates acerca delas terão ponto de partida mais avançado, com soluções mais eficazes para a sustentabilidade dos regimes de previdência.
53. Monitorar a duração dos benefícios também tornará tempestiva a identificação de eventuais reduções na duração que coloquem em risco o objetivo de adequação do sistema previdenciário.
3.2. Ausência de indicador sobre equidade
54. Não há verificação periódica do desempenho do sistema previdenciário em relação à equidade, o que aumenta a probabilidade de ocorrerem custos excessivos para as futuras gerações, bem como desigualdades e transferências de renda não desejadas entre grupos cobertos pelo sistema.
55. Equidade é um importante objetivo dos sistemas previdenciários, o qual é alcançado quando o sistema gera redistribuição de renda consistente com o nível desejado pela sociedade daquele que foi rico ao longo da vida para o que foi pobre, sem taxação de trabalhadores ou aposentados externos ao sistema. Além disso, para ser equitativo, o sistema deve assegurar que os benefícios guardem relação com as contribuições.
56. Em função dessa relevância, diversos indicadores têm sido utilizados internacionalmente para avaliar o desempenho dos sistemas no que diz respeito a esse objetivo: subsídios/impostos implícitos; taxa de retorno implícita; valor presente líquido; índice de progressividade.
57. Cabe ressaltar que a Constituição Federal possui dispositivos nesse sentido, a exemplo dos seguintes:
Art. 40
§ 4º É vedada a adoção de requisitos e critérios diferenciados para a concessão de aposentadoria aos abrangidos pelo regime de que trata este artigo, ressalvados (...) 
Art. 194
Parágrafo único: Compete ao Poder Público, nos termos da lei, organizar a seguridade social, com base nos seguintes objetivos:
II - uniformidade e equivalência dos benefícios e serviços às populações urbanas e rurais
Art. 201
§ 1º É vedada a adoção de requisitos e critérios diferenciados para a concessão de aposentadoria aos beneficiários do regime geral de previdência social, ressalvados (...) 
58. A Lei 8.213/1991 dá destaque a regras relacionadas à equidade:
Art. 2º A Previdência Social rege-se pelos seguintes princípios e objetivos:
II - uniformidade e equivalência dos benefícios e serviços às populações urbanas e rurais;
IV - cálculo dos benefícios considerando-se os salários-de-contribuição (...) 
59. A despeito da importância de os sistemas previdenciários serem equitativos, os gestores informaram não haver monitoramento ou avaliação periódica quanto a esse objetivo. Consequentemente, à exceção de algumas publicações pontuais, também não há transparência para as partes interessadas da situação em relação à equidade, como, por exemplo, o nível de distribuição de renda gerado pelo sistema brasileiro.
60. Em relação ao RGPS, observou-se que são gerados de modo sistemático diversos indicadores que possibilitam alguma análise sobre equidade, publicados no Boletim Estatístico da Previdência Social. São indicadores que fornecem base para comparação entre grupos, a exemplo dos seguintes: valor médio das aposentadorias concedidas por faixas etárias segundo clientela, sexo e grupo de espécie; valor dos benefícios por clientela (urbano x rural) ; entre outros. Entretanto, nenhum deles se relaciona com o cerne do princípio da equidade; ou seja, não permitem avaliar os efeitos distributivos internos ao sistema, tampouco o grau de isonomia entre diferentes grupos/coortes no que concerne à relação entre benefícios e contribuições.
61. Considerando o período de 2015 a 2019, a única avaliação realizada pelo gestor relacionada à essência desse princípio consta na Nota Informativa 'Nova Previdência e o Combate a Privilégios', de 2019. Nessa nota consta estudo sobre o valor do subsídio previdenciário por faixa salarial, por regime (RGPS e RPPS) , por carreira, no cenário antes da reforma e no cenário pós reforma. Contudo, trata-se de avaliação pontual e que não serviu de insumo para a reforma proposta (ad hoc) , tendo sido elaborado em data posterior ao envio da proposta de emenda constitucional.
62. Anteriormente, em 2017, o Banco Mundial publicou o relatório 'Um Ajuste Justo: Análise da eficiência e equidade do gasto público no Brasil'. Nesse documento consta avaliação da equidade do sistema previdenciário brasileiro utilizando o indicador Valor Presente Líquido (VPL) e também comparando os subsídios do governo para diferentes grupos de beneficiários. Entre outras conclusões, esse estudo afirmou que 'o sistema previdenciário atual é injusto, pois 35% dos subsídios previdenciários (ou seja, o desequilíbrio entre contribuições e benefícios do sistema previdenciário) beneficiam os 20% mais ricos, ao passo que somente 18% dos subsídios beneficiam os 40% mais pobres da população'.
63. Ocorre que, embora essa avaliação provavelmente tenha influenciado propostas de reforma posteriores, ela foi realizada por iniciativa do Banco Mundial, e não dos gestores responsáveis pelo monitoramento e avaliação do sistema brasileiro.
64. No período analisado pela equipe de auditoria, não foi realizada avaliação alguma sobre equidade que contemplasse o regime dos militares inativos das Forças Armadas.
65. As entrevistas durante o planejamento, a análise dos objetivos e metas relacionados aos regimes previdenciários e as manifestações dos especialistas durante painel realizado no TCU indicam que a sustentabilidade é o aspecto que tem sido prioritário na avaliação de regimes de previdência no Brasil. Por isso, outros aspectos importantes, como equidade, não têm sido monitorados adequadamente.
66. O sistema previdenciário tem o potencial de aumentar ou diminuir a desigualdade e a transferência de renda (p. ex., entre gerações, homens e mulheres, ricos e pobres) , sendo que há efeitos distributivos intencionais e não intencionais. É importante evitar transferências não intencionais, pois elas podem comprometer a sustentabilidade, legitimidade e confiança no sistema. A exposição a esse risco é aumentada significativamente quando não se monitora ou não se avalia de forma sistemática a equidade. Exemplo de risco é a geração de custos excessivos para as futuras gerações, com transferência de renda não desejada para gerações mais antigas.
67. Cabe ressaltar que a própria Sprev informou o seguinte (grifos nossos) :
 (...) a elaboração da política previdenciária, cujo expoente é a PEC 6/2019, em tramitação no Congresso Nacional, partiu da constatação da existência de: (i) desequilíbrio financeiro, econômico e atuarial do sistema previdenciário brasileiro, com geração de custos excessivos para as futuras gerações e potencial comprometimento do pagamento de benefícios previdenciários e de demais políticas sociais; (ii) cobertura e atendimento previdenciário insuficientes do ponto de vista quantitativo e qualitativo; (iii) sistema previdenciário gerador de desigualdades sociais.
68. Conclui-se que, embora tenham sido realizados estudos sobre a equidade do sistema brasileiro, é necessário haver algum mecanismo que garanta análises periódicas sobre esse aspecto, em razão da sua relevância, abarcando os diversos regimes. Ressalte-se que nem mesmo nesses estudos isolados o regime dos militares das Forças Armadas tem sido objeto de avaliação quanto ao aspecto em questão.
69. Assim, tendo em vista o observado nos parágrafos 25 a 28, propõe-se recomendar à Casa Civil da Presidência da República que, em conjunto com o Ministério da Economia e com o Ministério da Defesa, avalie a conveniência e oportunidade de formalizar e implementar rotinas de monitoramento ou avaliação periódica do desempenho do sistema previdenciário quanto à equidade, incluindo o RGPS, o RPPS da União e o regime dos militares, bem como dar transparência aos resultados.
70. Se implementada essa recomendação, a sociedade e os tomadores de decisão estarão mais bem informados sobre os efeitos do sistema previdenciário sobre a desigualdade (p. ex., entre gerações, entre regimes) e a transferência de renda. Assim, as futuras propostas de reforma e os debates acerca delas terão ponto de partida mais avançado, com melhores perspectivas de consensos necessários para instituição de um sistema equitativo.
4. QUALIDADE DOS INDICADORES
71. Na presente auditoria, foram mapeados os indicadores utilizados pelos gestores para avaliar o desempenho dos diferentes regimes objetos do trabalho. Em seguida, cada indicador foi associado a pelo menos um dos grupos de indicadores da previdência (Figura 1) e selecionou-se um indicador - mais relevante - de cada grupo considerado prioritário (Tabela 3) para cada regime.
72. Por fim, foi avaliada a qualidade dos indicadores selecionados, considerando critérios estabelecidos na Portaria Segecex 33/2010 e no Guia Metodológico para Indicadores do PPA 2016-2019. Os indicadores de cobertura do BPC e do RPC não atenderam a alguns dos critérios de qualidade utilizados, resultando nos dois achados que compõem este capítulo.
73. O grupo de indicadores associados à cobertura mensura o desempenho do sistema em relação à parcela da população protegida, abarcando os contribuintes dos sistemas previdenciários (ativos) e os idosos que recebem algum tipo de benefício previdenciário (inativos) .
74. A cobertura é um dos principais grupos de indicadores utilizados internacionalmente para avaliar as chamadas 'aposentadorias sociais'. Especialistas em previdência consideraram que indicadores sobre cobertura são muito importantes ou essenciais para o sistema de M&A do BPC.
75. Com relação à cobertura dos inativos, a Secretaria de Previdência realizou estudo no qual estimou que 84,7% dos idosos estavam socialmente protegidos em 2017. Para fins do estudo foi considerado como 'idoso' aqueles cuja a idade era igual ou superior a 60 anos e como 'socialmente protegidos' os idosos que recebiam aposentadoria ou pensão de qualquer regime previdenciário, benefício da assistência social, ou contribuíam para a Previdência Social.
76. Além disso, esse estudo concluiu que a proteção social entre homens era de 88,1%, resultado superior ao observado entre mulheres (82%) , o que corresponde a 12,03 milhões de homens e 14,4 milhões de mulheres protegidos conforme demonstrado na Tabela 5.
Tabela 5 - Proteção previdenciária entre idosos com 60 anos ou mais no ano de 2017
	Categorias
	Homens
	Mulheres
	Total

		Quantidade
	em %
	Quantidade
	em %
	Quantidade
	em %

	A - Beneficiários assistenciaisa
	418.799
	3,10%
	652.704
	3,70%
	1.071.503
	3,40%

	B - Beneficiários previdenciários
	10.130.884
	74,20%
	12.995.624
	74%
	23.126.508
	74,10%

	C - Beneficiários assistenciais e previdenciários
	9.153
	0,10%
	18.074
	0,10%
	27.227
	0,10%

	D - Contribuintes não beneficiáriosb
	1.475.686
	10,80%
	732.717
	4,20%
	2.208.403
	7,10%

	E - Pessoas idosas protegidas (A+B+C+D) 
	12.034.522
	88,10%
	14.399.119
	82%
	26.433.641
	84,70%

	F - Pessoas idosas desprotegidas (G-E) 
	1.624.129
	11,90%
	3.163.894
	18%
	4.788.023
	15,30%

	G - População idosa total
	13.658.651
	100%
	17.563.013
	100%
	31.221.664
	100%

Fonte: PNADc/IBGE - 2017. Elaboração: SPREV/MF.
Nota: a Refere-se à população idosa que recebe o Benefício Assistencial de Prestação Continuada - BPC-LOAS. Tende à subnotificação: esse público tende a se declarar como aposentado. Dados oficiais demonstram que existiam pouco mais de 2 milhões de beneficiários do BPC em 2016.
b Refere-se à população idosa que ainda trabalha e contribui, sem receber benefício previdenciário ou assistencial.
77. Vale ressaltar que não é possível afirmar que o público alvo do BPC idoso é de 15,30% da população idosa, simplesmente por estarem classificados como socialmente desprotegidos em 2017. Isso se deve ao fato de a definição utilizada nesse estudo da Secretaria de Previdência não levar em conta os critérios para elegibilidade do BPC idoso como, por exemplo, renda familiar, conforme é abordado no achado do título 4.1 deste relatório.
78. O objetivo deste capítulo 4 é descrever os dois achados que dizem respeito à qualidade de indicadores existentes sobre cobertura previdenciária. O primeiro trata da ausência de indicador chave de cobertura para o BPC idoso, que consiga aferir a parcela do público alvo da política que é, de fato, atendida pelo programa, e o segundo refere-se à interrupção do monitoramento do indicador 'Índice de Cobertura da Previdência Complementar - ICPC' entre anos de 2015 e 2018.
79. Cabe destacar ainda que o encaminhamento proposto para o primeiro achado é direcionado ao Ministério da Cidadania em conjunto com o Ministério da Economia, responsável pelo cálculo deste indicador, com apoio da Casa Civil, e para o segundo achado é endereçado ao Ministério da Economia.
4.1. Indicador de cobertura do BPC Idoso não atende requisito de validade
80. O indicador utilizado atualmente para avaliar cobertura do BPC idoso - taxa anual de pobreza da população idosa, de 65 anos ou mais, alvo do BPC - não é propriamente um indicador de cobertura, de forma que essa política pública carece de um indicador que monitore esse importante aspecto.
81. A validade é um requisito de qualidade dos indicadores, segundo o qual o indicador deve refletir o fenômeno que está sendo medido (Portaria Segecex 33/2010) . Em relação à validade, o Guia Metodológico para Indicadores do PPA 2016-2019 também aponta que um indicador deve ter a capacidade de representar, com a maior proximidade possível, a realidade que se deseja medir e modificar.
82. Segundo o art. 203 da CF/88, 'a assistência social será prestada a quem dela necessitar, independentemente de contribuição à seguridade social, e tem por objetivos:
I - a proteção (...) à velhice; [...]
V - a garantia de um salário mínimo de benefício mensal à pessoa portadora de deficiência e ao idoso que comprovem não possuir meios de prover à própria manutenção ou de tê-la provida por sua família, conforme dispuser a lei.
83. A avaliação quanto à cobertura do BPC é essencial para se verificar o cumprimento desses objetivos constitucionais. Com base nesses dispositivos é possível afirmar que um dos principais resultados pretendidos pelo constituinte é a universalização da cobertura do público-alvo desse benefício - idoso que não possua meios de prover a própria manutenção ou de tê-la provida por sua família.
84. Cumpre registrar que, segundo boa prática listada no RAGPP, é recomendável que haja 'indicadores chave de progresso para os principais objetivos da política'. 'É importante que se estabeleçam indicadores suficientes para a verificação dos progressos alcançados e do alinhamento aos objetivos propugnados [...]. Dessa maneira, é preciso construir indicadores de produtos, de resultados e de impactos, podendo eventualmente ser necessário mais de um indicador para cada resultado pretendido'.
85. Até o momento em que esse relatório foi produzido, o único indicador existente que guarda alguma relação com cobertura é a 'taxa anual de pobreza da população idosa, de 65 anos ou mais, alvo do BPC', cuja responsabilidade de cálculo está a cargo do Ministério da Economia. No entanto, observa-se que ele não é propriamente um indicador de cobertura do BPC Idoso.
86. Este indicador objetiva mensurar o público alvo potencial de idosos acima de 65 anos aptos a receber o benefício assistencial, relacionando-o com o total da população com 65 anos ou mais. Em outros termos, mede o percentual da população com 65 anos ou mais que teria necessidade de receber o BPC, em vez de estabelecer qual parcela do público alvo é efetivamente atendida pelo programa - o que de fato corresponderia à cobertura do programa.
87. Não obstante, o Ministério da Cidadania adota esse indicador como referencial de pobreza, ainda que o gestor destaque suas limitações para defini-lo como indicador de cobertura do BPC:
- diferenças entre conceito de pobreza na legislação que rege o BPC (Lei Orgânica da Assistência Social) e a PNAD;
- diferenças entre conceito de família na legislação que rege o BPC (Lei Orgânica da Assistência Social) e a PNAD;
- problema na captação na PNAD (declaração errônea do BPC como benefício previdenciário) ; e
- necessidade de inscrição de todos beneficiários do BPC no Cadastro Único (CadÚnico) .
88. Outro ponto que dificulta a identificação do público alvo do BPC e a mensuração de sua cobertura se baseia nas divergências entre Poder Executivo e Poder Judiciário quanto ao enquadramento do beneficiário relativamente ao critério de renda. O TCU, por meio do TC Processo 022.354/2017-4, identificou 27 ações civis públicas que tratavam de diferentes formas de cálculo da renda familiar na concessão do BPC, além de uma significativa quantidade de ações individuais. Essas divergências também podem dificultar a elaboração de um indicador válido de cobertura do BPC.
89. Por compreender a necessidade de se estabelecer um indicador que meça a cobertura do BPC, atualmente, o Ministério da Cidadania elabora projeto em que há previsão de dois indicadores de cobertura, sendo que um deles baseia-se em dados da PNAD, para definir a cobertura do BPC por Estados, e o outro em dados do Censo, para a cobertura por Municípios.
90. A inexistência de indicador que mensure a cobertura efetiva do BPC idoso prejudica a avaliação do cumprimento do objetivo da política pública, bem como a identificação de lacunas relevantes na cobertura. Consequentemente, dificulta a identificação de regiões específicas que deveriam ser priorizadas pelos gestores, bem como o estabelecimento de estratégia e ações que aumentem a efetividade do Sistema Único de Assistência Social (Suas) .
91. Considerando que, até o momento não há indicador válido de cobertura para o BPC e que as causas identificadas pelo gestor para essa carência dependem da articulação de mais de um órgão, seria importante recomendar ao Ministério da Cidadania em conjunto com o Ministério da Economia, responsável pelo cálculo deste indicador, com apoio da Casa Civil (parágrafos 25 a 28) , que avaliem a conveniência e oportunidade de aperfeiçoarem os parâmetros relacionados aos programas sociais, como os de pobreza e de família. Cabe adicionalmente recomendar ao Ministério da Cidadania que avalie a conveniência e oportunidade de monitorar e avaliar periodicamente a cobertura do BPC, verificando qual parcela do público-alvo do programa está sendo atendido, e dar ampla transparência a essas informações.
92. O desenvolvimento de indicador de cobertura válido, com seu devido monitoramento, gerará insumos importantes para avaliação e aperfeiçoamento do desempenho governamental deste programa de governo, uma vez que concorre para a melhoria na identificação de públicos prioritários e no estabelecimento das demandas para os serviços socioassistenciais, os quais contribuem para prevenção e atenção à situação de violência, isolamento e exclusão social, colaborando para a redução da pobreza por meio da transferência de renda e da oferta de serviços do Sistema Único de Assistência Social (SUAS) .
4.2. Indicador de cobertura do RPC não atende requisito de tempestividade
93. O indicador estabelecido para avaliar a cobertura da Previdência Complementar, 'Índice de Cobertura da Previdência Complementar - ICPC', teve seu monitoramento interrompido entre os anos 2015 e 2018 pela Subsecretaria do Regime de Previdência Complementar (SURPC) da Secretaria Especial de Previdência e Trabalho do Ministério da Economia, o que impossibilitou a aferição do desempenho da política pública em relação à parcela da população protegida.
94. A Portaria Segecex 33/2010 estabelece que a tempestividade - apuração disponível quando necessária, em tempo para a tomada de decisão - é um dos requisitos de qualidade dos indicadores. O Guia Metodológico para Indicadores do PPA 2016-2019 também aponta a tempestividade como um dos critérios para avaliação da adequabilidade dos indicadores, estabelecendo que o tempo entre o período a que se refere o indicador e sua divulgação não deve ser demasiado longo - por exemplo, intervalos superiores a dois anos.
95. De acordo com o Relatório Trimestral de Atuação e Resultados, a SURPC, respaldada pelo então Ministério do Planejamento, esteve impossibilitada de apurar esse indicador no período de 2015 a 2018 por não haver informações atualizadas de benefícios e de população individualizada por plano e consolidada por Entidade Fechada de Previdência Complementar (EFPC) , em consequência de limitação tecnológica na Superintendência de Nacional de Previdência Complementar (Previc) , detentora da fonte primária das informações.
96. A ausência dessas informações impede que os gestores exerçam suas competências de supervisão e fiscalização dos EFPC. Ademais, o desconhecimento sobre qual parcela do público-alvo está coberta por regime de previdência complementar impacta outras atribuições da SURPC, como a promoção da ampliação da cobertura deste Regime.
97. Questionados pela equipe de auditoria, os gestores apresentaram as informações de cobertura de 2016 a 2018 - ainda sem dados de 2015 - demonstrando que a limitação tecnológica que impedia a apuração do indicador fora superada. No entanto, até o encerramento dos trabalhos de campo, o Relatório de Atuação e Resultados com os dados atualizados ainda estava em revisão e não há divulgação externa dessas informações.
98. Assim, foi afetada a tempestividade, requisito de qualidade segundo o qual a apuração do indicador deve estar disponível quando necessária para a tomada de decisão.
99. Ressalta-se que, segundo boa prática listada no RAGPP (Referencial para Avaliação de Governança em Políticas Públicas do TCU) , é recomendável o 'Monitoramento e avaliação dos progressos para os principais produtos (deliverables) da implementação', bem como a 'comunicação programada dos resultados da avaliação, de modo a promover a retroalimentação tempestiva no âmbito do ciclo de políticas públicas. O Guia Metodológico para Indicadores, por sua vez, acrescenta que 'a apuração do indicador deve estar disponível quando necessária, em tempo para a tomada de decisão'.
100. Ainda que se tenha solucionado a limitação tecnológica que impedia a SURPC de calcular o indicador ao longo desses anos, há um prejuízo na accountability em relação a transparência e tempestividade na divulgação extemporânea do indicador.
101. Considerando que até o momento não houve divulgação do ICPC com a emissão de Relatório de Atuação e Resultados da SURPC, e que a causa para sua não apuração foi sanada, seria importante recomendar ao Ministério da Economia que avalie a conveniência e oportunidade de formalizar e implementar rotinas de monitoramento ou avaliação periódica da cobertura do Regime de Previdência Complementar, verificar qual parcela do público-alvo do programa está protegida pelo regime complementar e dar ampla transparência a essas informações.
102. A tempestiva apuração do indicador de cobertura bem, como sua divulgação, contribuirá para o aprimoramento da gestão da política pública de previdência complementar, com incremento da accountability por todos envolvidos, e permitirá que os gestores exerçam suas atribuições legais como, por exemplo, promover a ampliação da cobertura desse Regime.
5. OBJETIVOS E METAS DOS REGIMES DE PREVIDÊNCIA
103. Inicialmente, a equipe de auditoria procurou identificar os objetivos e metas definidos para as aposentadorias do RGPS, do RPPS da União, do regime dos militares inativos, do BPC idoso e do RPC consignados no Anexo I da Lei 13.249/2016 (PPA 2016-2019) , na proposta do PPA 2020-2023 e na resposta dos gestores quanto àqueles não registrados no PPA.
104. Identificados os objetivos e metas, foi verificado se: o público-alvo foi delimitado; é dada transparência; foi definido estágio inicial a ser utilizado como parâmetro para avaliar os efeitos das reformas; as metas contribuem para o alcance dos objetivos definido.
105. Na análise realizada, destacou-se o regime de inatividade dos militares, para o qual não há definição de objetivo ou meta, conforme se explicita no subtítulo 5.1 deste relatório.
5.1. Ausência de objetivos e metas para as despesas com militares inativos
106. Não foram definidos objetivos e metas para o regime de inatividade dos militares, o que prejudica a avaliação e o monitoramento dessa política com relação a aspectos como, por exemplo, sustentabilidade e duração dos benefícios.
107. O inciso I art. 6º do Decreto-Lei 200/1967, que dispõe sobre a organização da Administração Federal, estabelece que as atividades da Administração Pública devam obedecer ao princípio do Planejamento.
108. Com relação a esse tema a Lei Complementar 101/2000 (Lei de Responsabilidade Fiscal) acrescenta:
Art. 1°
§ 1º A responsabilidade na gestão fiscal pressupõe a ação planejada e transparente, em que se previnem riscos e corrigem desvios capazes de afetar o equilíbrio das contas públicas, mediante o cumprimento de metas de resultados entre receitas e despesas e a obediência a limites e condições no que tange a renúncia de receita, geração de despesas com pessoal, da seguridade social e outras, dívidas consolidada e mobiliária, operações de crédito, inclusive por antecipação de receita, concessão de garantia e inscrição em Restos a Pagar.
Art. 48. São instrumentos de transparência da gestão fiscal, aos quais será dada ampla divulgação, inclusive em meios eletrônicos de acesso público: os planos (...) 
109. O Decreto 9.203/2017, que dispõe sobre a política de governança da administração pública federal, estabelece que a estratégia é um dos mecanismos para o exercício da governança, compreendendo 'a definição de diretrizes, objetivos, planos e ações [...] para que os serviços e produtos de responsabilidade da organização alcancem o resultado pretendido' (art. 5º, II) .
110. A mesma norma atribui à alta administração a obrigação de implementar e manter mecanismos, instâncias e práticas de governança que incluem, no mínimo: 'formas de acompanhamento de resultados; soluções para melhoria do desempenho das organizações; e instrumentos de promoção do processo decisório fundamentado em evidências' (art. 6º) .
111. Conforme definido no RAGPP, as políticas públicas devem possuir coesão interna e se orientar por uma formulação geral que defina sua lógica de intervenção e por planos que permitam operacionalizar as ações necessárias, delineados em função das diretrizes, objetivos e metas propostas.
112. Além disso, segundo o RAGPP, o estabelecimento de prioridades, objetivos e metas a serem alcançados constitui espinha dorsal de uma política pública, e sinaliza a todos quais são os parâmetros pelos quais se orientar. O RAGPP acrescenta ainda que a política pública deve apresentar diretrizes, objetivos e metas democraticamente selecionadas, para haver legitimidade perante a sociedade.
113. Cumpre destacar que, de acordo com esse referencial, é essencial que a formulação da política explicite suas prioridades, para que os processos de execução e avaliação sejam adequadamente orientados e possam ser redesenhados caso haja necessidade de ajustes, como, por exemplo, em situações de escassez de recursos ou mudanças relevantes de cenários.
114. Como boa prática citada no RAGPP está registrada a definição de objetivos precisos o suficiente para permitir uma delimitação nítida do campo de atuação da política, traduzindo-os, por sua vez, em metas precisas e objetivamente caracterizadas, que concorram para a consecução dos propósitos mais gerais da intervenção pública, de modo a orientar as ações governamentais e assegurar a transparência sobre metas e resultados.
115. Vale ressaltar que, de acordo com o Plano Estratégico do Tribunal de Contas da União 2015 - 2021 (PET) , entre objetivos estratégicos desta Corte de Contas sob a perspectiva de resultados está o de 'aprimorar a governança e a gestão em organizações e políticas públicas'. Segundo o PET, para aprimorar a governança e a gestão em organizações e políticas públicas, incumbe ao Tribunal 'contribuir para a disseminação das melhores práticas observadas na Administração Pública Federal'.
116. Além disso, o PET define como objetivo estratégico deste Tribunal sob a perspectiva de processos internos: 'induzir a disponibilidade e a confiabilidade de informações da Administração Pública' e 'estimular o monitoramento e a avaliação do desempenho pela Administração Pública'. Quanto à indução da disponibilidade e a confiabilidade de informações da Administração Pública, está consignado no PET que:
[...] não basta o TCU divulgar, é preciso estimular a medição, a análise crítica e a divulgação de resultados pela própria Administração, como condição necessária à melhoria da gestão. O acesso do cidadão às informações e a mecanismos de monitoramento da atuação de instituições e agentes públicos devem figurar entre os resultados das ações de controle exercidas pelo Tribunal de Contas da União.
117. Com relação ao objetivo estratégico de 'estimular o monitoramento e a avaliação do desempenho pela Administração Pública', o PET registra que:
Os sistemas de avaliação e monitoramento desenvolvidos para apoiar a implementação e gestão das políticas públicas, geram conhecimento avaliativo e subsidiam os processos decisórios nas organizações. Sistemas avaliativos robustos e bem estruturados são elementos essenciais à governança, na medida em que proporcionam informações relevantes para a tomada de decisões de forma a assegurar o alcance dos objetivos institucionais.
Conseguir uma gestão eficiente e comprometida com os resultados requer, entre outras coisas, o estabelecimento de metas de desempenho mensuráveis. Desta forma, compete ao TCU contribuir para a melhoria da capacidade de gestão da Administração Pública induzindo a produção e divulgação de objetivos, metas e indicadores de desempenho que subsidiem os processos decisórios nas organizações e que possibilitem o controle social.
118. Não foram identificados objetivos e metas para os gastos com militares inativos no PPA 2016-2019, tampouco na proposta do PPA 2020-2023. Isto posto, a equipe de auditoria solicitou ao Ministério da Defesa, em duas oportunidades, a descrição dos objetivos, metas e indicadores relacionados a esse regime, bem como os documentos e os processos de trabalho que geraram esses objetivos e metas.
119. Em um primeiro momento, o Ministério da Defesa limitou-se a:
a) Argumentar que os gastos com militares inativos não comporiam um regime de previdência;
b) Descrever a classificação orçamentária e mencionar indicador de sustentabilidade das pensões militares (objeto fora do escopo da auditoria) ;
c) Mencionar as projeções das despesas futuras com militares como único indicador dos gastos com militares inativos.
120. Com relação à referência às projeções das despesas futuras com militares inativos, cumpre registrar que elas não estão atreladas a qualquer objetivo e meta.
121. Em momento posterior, após reiterado questionamento por parte da equipe de auditoria, o Ministério da Defesa argumentou que o pagamento de inativos foi classificado como um 'Programa de Gestão, Manutenção e Serviços ao Estado' e, portanto, não teria a obrigação de apresentar objetivos, metas e indicadores. Tal argumento, no entanto, não considerou os critérios explicitados nos parágrafos 108 a 118 deste relatório, que recomendam a adoção de objetivos e metas, independentemente de a política tratar ou não de previdência.
122. É possível apontar a interpretação dos gestores quanto a classificação das despesas com militares inativos como a principal causa para a ausência de objetivos e metas relacionados a esses gastos.
123. Tanto em sua manifestação formal como na reunião com a equipe de auditoria e em outros contatos, ficou patente o desafio dos gestores em atribuir sequer uma designação para tais despesas. Em reunião com a equipe de auditoria, até mesmo o termo 'Sistema de Proteção Social' foi momentaneamente considerado inadequado pelos gestores, embora esteja presente no Projeto de Lei 1.645/2019 e em sítios oficiais das Forças Armadas na internet.
124. A ausência de objetivos e metas impossibilita que um programa ou ação pública seja devidamente acompanhado e avaliado. Por exemplo, como não há objetivo declarado para o gasto com militares inativos, dificulta-se a avaliação quanto à adequação das regras paramétricas em vigor como tempo de serviço necessário para elegibilidade do beneficiário, o qual repercute na duração do benefício, ou valores dos benefícios.
125. Um programa com a dimensão dos gastos com militares inativos, que envolve mais de 160.374 beneficiários e representou 24,8 bilhões de reais em 2018, conforme consignado no Relatório Resumido da Execução Orçamentária (RREO) de dezembro de 2018 e evidenciado na tabela abaixo, deve ser gerido com base em metas e objetivos definidos.
Tabela 6 - Despesa com RPPS e militares inativos atualizada pelo Índice Nacional de Preços ao Consumidor (INPC) a valores de 2018
	Despesas
	2009
	2010
	2011
	2012
	2013
	2014
	2015
	2016
	2017
	2018

	Despesa com militares inativos
	19,71
	19,83
	19,00
	20,28
	20,34
	21,76
	22,62
	21,48
	22,43
	24,80

Fonte: RREO de dez/2009 e dez/2018 e INPC. Valores em bilhões de reais.
126. Considerando as informações constantes nos RREO de dezembro de 2009 e dezembro de 2018, atualizadas pelo Índice Nacional de Preços ao Consumidor (INPC) , as despesas com militares inativos tiveram um crescimento real nos últimos 10 anos de 24,3%. A ausência de metas e objetivos contribui para que essas despesas cresçam em níveis superiores à inflação e ao PIB, como observado nos últimos anos.
127. O RGPS e o RPPS foram objeto de várias reformas desde 1998, dentre as quais se destacam, para o RGPS, as alterações decorrentes das Emendas Constitucionais 20/1998 e 103/2019 e das Leis 9.876/1999, 13.135/2015 e 13.183/2015. O RPPS, por sua vez, foi objeto de alterações decorrentes das Emendas Constitucionais 20/1998, 41/2003 e 103/2019 e das Leis 12.618/2012 e 13.135/2015.
128. Todavia, as despesas com militares inativos sofreram apenas alguns ajustes em 2001, por meio da Medida Provisória (MP) 2.215-10/2001, mesmo assim sem afetar substancialmente questões como idade mínima, tempo de serviço necessário para obtenção do direito, paridade e integralidade do valor do benefício, que são variáveis relevantes na composição das despesas com inativos militares.
129. Cabe observar que o Ministério da Defesa, ao comentar versão preliminar deste relatório, consignou que considera as alterações de 2001 como 'um ponto de inflexão no Sistema de Proteção Social dos Militares'. Para tanto, os gestores mencionam a extinção de vantagens como: possibilidade de o inativo ou pensionista receber valores acima do posto da ativa; da obtenção e contagem de licenças especiais; possibilidade de acumulação de duas pensões militares; e possibilidade de pensão para filhas maiores de idade e capazes.
130. A equipe de auditoria entende que tais mudanças, mencionadas pelos gestores, não alteraram substancialmente as regras de acesso aos benefícios e de cálculo dos proventos dos militares inativos.
131. Os gestores mencionam, ainda, que seria 'interessante pensar na construção de um mecanismo de avaliação e monitoramento relacionado à legalidade das concessões'. No entanto, o controle da legalidade já está adequadamente estruturado, envolvendo gestores, controle interno e TCU - na apreciação de atos de concessão de reforma e pensões militares. Além disso, a avaliação proposta pelos gestores não guarda relação com os aspectos identificados na Tabela 3.
132. Portanto, considerando que o regime dos militares das Forças Armadas cobre riscos como: morte, idade avançada e invalidez, além da relevância dos recursos despendidos nessa política, é necessário avaliar e monitorar essa intervenção pública de modo a verificar a consecução de seus propósitos mais gerais, orientar as ações governamentais e assegurar a transparência sobre metas e resultados.
133. Considerando o descrito nos parágrafos 123 a 133, seria importante que o encaminhamento dado a essa situação - ausência de objetivos e metas - fosse direcionado à Casa Civil da Presidência da República e ao Ministério da Economia, em conjunto com o Ministério da Defesa.
134. À Casa Civil da Presidência da República, em virtude de sua competência legal de assistir o Presidente da República na avaliação e monitoramento da ação governamental e da gestão dos órgãos federais e na coordenação e acompanhamento da formulação das políticas públicas (art. 3º, inciso I, 'd' e 'e', da Lei 13.844/2019) .
135. Ao Ministério da Economia, considerando que o assunto previdência constitui área de sua competência (Lei 13.844/2019, art. 31, I) e que os órgãos sob sua estrutura já são responsáveis por monitorar políticas com natureza semelhante - benefícios pós-emprego, vitalícios, concedidos mediante o adimplemento de condições relacionadas a tempo de serviço e idade.
136. Assim, propõe-se recomendar à Casa Civil da Presidência da República, em conjunto com o Ministério da Economia e com o Ministério da Defesa, que avaliem a conveniência e oportunidade de estabelecer e dar transparência aos objetivos e metas para o regime de inatividade dos militares das Forças Armadas.
137. Cabe destacar que tal recomendação vai na mesma direção adotada no âmbito do Acórdão 2451/2019-TCU-Plenáriolenário, de relatoria do Ministro Bruno Dantas, no sentido de 'aprimorar a governança do sistema de previdência no Brasil, de modo a avaliar de forma integrada todos os regimes, civis e militares, da União, de Estados e Municípios, do setor público e do setor privado, contributivos e não contributivos':
158. Parece-me que a competência para operacionalizar a questão seja da Secretaria de Previdência do Ministério da Economia, que, além da harmonização de padrões mínimos de divulgação de informações financeiras e atuariais, tal instância de governança poderia articular ações com os Poderes Judiciário e Legislativo e o Ministério da Defesa. Nesse sentido, acolho-a também como recomendação, sem prejuízo de ajustes de redação.
159. Na mesma linha, a Secretaria de Previdência pode, ao incrementar sua governança, passar a ser uma instância de orientação e avaliação dos regimes de previdência dos entes estaduais e municipais, no sentido de mitigar riscos de solvência, liquidez, eficiência e transparência.
138. O Ministério da Defesa entende que não há relação entre os assuntos tratados no Acórdão 2451/2019-TCU-Plenáriolenário e o objeto do presente relatório. Para isso, trazem argumentos sobre a classificação orçamentária e sobre a definição da natureza jurídica das despesas com militares inativos, assuntos que não são objeto do presente trabalho.
139. Se implementada essa recomendação, a sociedade e os tomadores de decisão estarão mais bem informados sobre os efeitos dos gastos com o regime dos militares, possibilitando que os processos de execução e avaliação sejam adequadamente orientados e possam ser redesenhados caso haja necessidade de ajustes, como, por exemplo, em situações de escassez de recursos ou mudanças relevantes de cenários.
6. ANÁLISE DOS COMENTÁRIOS DOS GESTORES
140. A versão preliminar deste relatório foi submetida aos gestores para comentários. O Ministério da Economia e o Ministério da Cidadania analisaram a versão preliminar, mas não apresentaram informações complementares nem se opuseram aos encaminhamentos aqui propostos.
141. O Ministério da Defesa apresentou manifestação questionando o objetivo da fiscalização e alguns pontos do capítulo 3.1, solicitando retificação do documento no sentido de que 'a despesa com ativos e inativos militares não faz parte do objeto da fiscalização, por não ter relação com os regimes de previdência dos servidores públicos que integram o Orçamento da Seguridade Social'. Nesse sentido, cabem duas breves observações.
142. Como já mencionado no item 1.1 deste relatório, a fiscalização foi autorizada por meio de despacho do Ministro Bruno Dantas exarado nos autos do TC Processo 009.181/2019-9, em 24/5/2019, acolhendo proposta que continha em seu escopo os dispêndios com militares inativos e o BPC, além das despesas com o RGPS e RPPS, como mostra trecho com a descrição dos benefícios esperados com a fiscalização:
Aprimorar o sistema de monitoramento e avaliação da previdência, por intermédio de incrementos na definição, confiabilidade e divulgação de metas e indicadores, incluindo aqueles associados ao RGPS, RPPS, Pensões e Aposentadorias Militares e BPC. A melhoria desse sistema contribuirá para qualificar e tornar mais tempestivas as decisões futuras a respeito dos regimes previdenciários, bem como para verificar se os objetivos da política pública estão sendo alcançados. Além de permitir maior transparência à ação pública, o aprimoramento desse sistema criará melhores condições de accountability dos tomadores de decisão perante a sociedade.
143. A discussão sobre a natureza da despesa com militares inativos, âmago do pronunciamento do Ministério da Defesa, não faz parte do escopo desse trabalho, mas está sendo discutida nos autos do TC Processo 034.660/2014-3.
144. No entanto, como já mencionado no item 1.2 deste relatório, independentemente de classificações jurídicas ou orçamentárias, para fins desse relatório, essas despesas - com BPC e militares inativos - foram denominados de maneira geral como 'regimes' para fins deste relatório.
145. Dessa forma, entende-se que não cabem alterações nas conclusões e propostas de encaminhamento deste relatório em relação aos militares inativos. Outras informações e percepções dos gestores do Ministério da Defesa foram incorporadas ao texto dos achados, sempre que consideradas pertinentes.
7. CONCLUSÃO
146. As análises desenvolvidas no presente relatório tiveram por objetivo avaliar a suficiência, qualidade e transparência dos sistemas de monitoramento e avaliação da previdência social brasileira, relativamente a parâmetros adotados internacionalmente.
147. As análises realizadas neste relatório se dividiram em avaliar: objetivos e metas dos regimes de previdência; suficiência dos sistemas de monitoramento e avaliação dos regimes de previdência, considerando os grupos de indicadores utilizados internacionalmente; e qualidade de amostra de indicadores dos sistemas de monitoramento e avaliação dos regimes de previdência.
148. Foi constatado que não há objetivos e metas definidos para o regime de inatividade dos militares, o que prejudica a avaliação e o monitoramento dessa política com relação a aspectos como sustentabilidade ou tempo de duração dos benefícios.
149. Com relação à suficiência dos sistemas de monitoramento e avaliação dos regimes de previdência, considerando os grupos de indicadores utilizados internacionalmente, verificou-se que há necessidade de implementação de indicadores para monitoramento dos seguintes aspectos do desempenho do sistema previdenciário: duração dos benefícios e equidade.
150. A análise da qualidade de amostra de indicadores dos sistemas de monitoramento e avaliação dos regimes de previdência, por sua vez, resultou também na identificação de outros dois achados.
151. O primeiro deriva do fato de o indicador atualmente utilizado para medir a cobertura do BPC idoso estimar o percentual da população com 65 anos ou mais que teria necessidade de receber o benefício, em vez de aferir qual parcela do público alvo é atendida pelo programa - o que de fato corresponderia à sua cobertura.
152. O segundo resulta da interrupção do monitoramento do indicador 'Índice de Cobertura da Previdência Complementar - ICPC' entre anos de 2015 e 2018 em razão de limitação tecnológica da detentora da fonte primária das informações. Essa descontinuidade prejudica o exercício pelos gestores de suas competências de supervisão e fiscalização sobre as Entidades Fechadas de Previdência Complementar.
153. Considerando os fatores que contribuem para os achados identificados e seus efeitos, foi proposto recomendar à Casa Civil da Presidência da República, em conjunto com o Ministério da Economia, Ministério da Defesa e Ministério da Cidadania, que avaliem a conveniência e oportunidade de: estabelecer e dar transparência aos objetivos e metas para o regime de inatividade dos militares das Forças Armadas; e formalizar e implementar rotinas de monitoramento ou avaliação periódica da duração e da equidade dos benefícios, incluindo o RGPS, o RPPS da União, o regime dos militares e o BPC, e da cobertura do BPC e do Regime de Previdência Complementar, aferindo a parcela do público-alvo atendida pelos programas, e dar transparência a essas informações.
154. Espera-se, com a implementação dessas medidas, que a sociedade e os tomadores de decisão estejam mais bem informados sobre os efeitos dos gastos de cada regime que compõe o sistema de previdência social do Brasil por outras perspectivas que vão além da sustentabilidade, possibilitando que os processos de execução e avaliação sejam adequadamente orientados e possam identificar os parâmetros a serem redesenhados caso haja necessidade de ajustes, como, por exemplo, em situações de escassez de recursos ou mudanças relevantes de cenários.
8. PROPOSTA DE ENCAMINHAMENTO
155. Diante do exposto, submetem-se os autos à consideração superior, propondo:
Casa Civil da Presidência da República, Ministério da Economia, Ministério da Defesa e Ministério da Cidadania
I) Recomendar à Casa Civil da Presidência da República, em conjunto com o Ministério da Economia, com o Ministério da Defesa e com o Ministério da Cidadania, com fulcro no art. 43, inciso I, da Lei 8.443/1992, combinado com art. 250, inciso III, do Regimento Interno do Tribunal de Contas da União, que avalie a conveniência e oportunidade de formalizar e implementar rotinas de monitoramento ou avaliação da duração dos benefícios, incluindo o RGPS, o RPPS da União, o regime dos militares e o BPC, e dar transparência ao resultado, com vistas a tornar tempestiva a identificação de eventuais reduções na duração que coloquem em risco o objetivo de adequação do sistema previdenciário (item 3.1 do relatório) ;
Casa Civil da Presidência da República, Ministério da Economia e Ministério da Defesa
II) Recomendar à Casa Civil da Presidência da República, em conjunto com o Ministério da Economia e com o Ministério da Defesa, com fulcro no art. 43, inciso I, da Lei 8.443/1992, combinado com art. 250, inciso III, do Regimento Interno do Tribunal de Contas da União, que avaliem a conveniência e oportunidade de:
a) formalizar e implementar rotinas de monitoramento ou avaliação periódica do desempenho do sistema previdenciário quanto à equidade, contemplando o RGPS, o RPPS da União e o regime dos militares, dando transparência ao resultado, com vistas a informar melhor a sociedade e os tomadores de decisão a respeito dos efeitos do sistema previdenciário sobre a desigualdade e a transferência de renda (item 3.2 do relatório) ;
b) estabelecer e dar transparência aos objetivos e metas para o regime de inatividade dos militares das Forças Armadas, com vistas a informar melhor a sociedade e os tomadores de decisão sobre os efeitos desses gastos (item 5.1 do relatório) ;
Ministério da Cidadania e Ministério da Economia
III) Recomendar ao Ministério da Cidadania em conjunto com o Ministério da Economia, com apoio da Casa Civil, com fulcro no art. 43, inciso I, da Lei 8.443/1992, combinado com art. 250, inciso III, do Regimento Interno do Tribunal de Contas da União, com vistas a gerar insumos para avaliação e aperfeiçoamento do desempenho do BPC, que avalie a conveniência e oportunidade de:
a) aperfeiçoar os parâmetros que identificam o público-alvo do BPC e são relacionados aos programas sociais, como os de pobreza e de família (item 4.1 do relatório) ;
b) formalizar e implementar rotinas de monitoramento ou avaliação da cobertura do BPC, e dar transparência ao resultado (item 4.1 do relatório) ;
Ministério da Economia
IV) Recomendar ao Ministério da Economia, com fulcro no art. 43, inciso I, da Lei 8.443/1992, combinado com art. 250, inciso III, do Regimento Interno do Tribunal de Contas da União, que avalie a conveniência e oportunidade de formalizar e implementar rotinas de monitoramento ou avaliação periódica da cobertura do Regime de Previdência Complementar, verificando qual parcela do público-alvo do programa está sendo atendido e dando transparência a essas informações, com vistas a aprimorar a gestão da política pública de previdência complementar (item 4.2 do relatório) ;
Casa Civil da Presidência da República, Ministério da Economia, Ministério da Defesa e Ministério da Cidadania
V) Determinar à Casa Civil da Presidência da República, ao Ministério da Economia, ao Ministério da Defesa e ao Ministério da Cidadania, em atendimento ao disposto nos parágrafos 196, 197 e 202 ao 207 do Manual de Auditoria Operacional, aprovado pela Portaria Segecex 4/2010, que apresentem, no prazo de sessenta dias, plano de ação a este Tribunal, definindo prazos, responsáveis e medidas a serem implementadas para atender às recomendações dos itens I a IV, no que couber;
Dar conhecimento
VII) Encaminhar cópia deste relatório, do voto e do acórdão que vier a ser adotado à Casa Civil da Presidência da República, ao Ministério da Economia, ao Ministério da Defesa e ao Ministério da Cidadania, destacando que o relatório e o voto que fundamentam a deliberação ora encaminhada podem ser acessados por meio do endereço eletrônico www.tcu.gov.br/acordaos;
VIII) Arquivar os presentes autos, com fulcro no art. 169, inciso V, do Regimento Interno do TCU.
2.	O titular da SecexPrevidência, anuindo ao encaminhamento proposto pela equipe de auditoria, assim se manifestou (peça 61) :
"Trata-se de auditoria operacional com o objetivo de avaliar a suficiência, qualidade e transparência dos sistemas de monitoramento e avaliação da previdência social brasileira, a partir de parâmetros adotados internacionalmente.
2. Manifestando minha concordância com o relatório de auditoria constante na Peça 59, neste despacho gostaria de destacar três aspectos: a complementariedade deste trabalho com a fiscalização que resultou no Acórdão 2451/2019-TCU-Plenáriolenário, também de relatoria do Ministro Bruno Dantas; a relevância dos indicadores ausentes ou incompletos que constam como achados desta auditoria; e a necessidade de tratamento da inatividade de militares como uma política pública com objetivos, metas e indicadores.
II
Conexão desta fiscalização com o Acórdão 2.451/2019-TCU-Plenário
3. O Acórdão 2451/2019-TCU-Plenário aprovou relatório que apresenta um panorama do sistema de previdência no Brasil, no intuito de informar a sociedade e o Congresso sobre a sustentabilidade dos diversos regimes, público e privado, federal, estadual, distrital e municipal, civil e militar. Contudo, o foco central deste estudo bianual do TCU tem sido a sustentabilidade das contas da previdência social, tema central do debate nacional, em especial após a tramitação e aprovação da Proposta de Emenda Constitucional 6/2019, que resultou na Emenda Constitucional 103, e da edição da Lei 13.954/2019.
4. Com o amadurecimento do debate, ficou evidente a importância de um monitoramento permanente da política de previdência não só sob a ótica da sustentabilidade das contas, mas também no aspecto da efetividade da política pública. Nesse sentido, a auditoria nos indicadores da política de previdência busca identificar indicadores internacionalmente adotados que eventualmente não estejam sendo monitorados no Brasil. No tópico a seguir esses achados serão melhor destacados.
5. Não há dúvidas quanto à preponderância atual do indicador de sustentabilidade sobre os demais em razão do enorme desequilíbrio que as contas da previdência causou nas condições econômicas e sociais do país. Contudo, o propósito desta fiscalização é concentrar nos demais indicadores para garantir que eventuais ajustes fiscais por meio da previdência não afetem de forma inconsciente e/ou não transparente outros objetivos e indicadores de uma política previdenciária.
6. A equipe de auditoria apresentou onze grupos de indicadores observados na literatura internacional. A partir de pesquisa e painel com especialistas nacionais e internacionais, a equipe identificou grupos de indicadores prioritários para os principais subsistemas do sistema previdenciário brasileiro. Além de sustentabilidade, os grupos de indicadores de desempenho mais relevantes foram: duração do benefício, cobertura, equidade e proteção contra a pobreza de idosos. Além desses, também há indicadores relacionados à manutenção da renda, à segurança, ao contexto demográfico e socioeconômico e à eficiência econômica e administrativa.
7. Apesar de não estar no escopo do trabalho, é importante alertar que o novo Plano Plurianual para o período 2020-2023 (Lei 13.917/2019) apresenta um conjunto de indicadores que compõem o Índice de Qualidade Previdenciária, nomeadamente nos seguintes objetivos: sustentabilidade (40% do índice) , cobertura (25%) , suficiência (25%) e qualidade do serviço (10%) . A análise desses indicadores no TCU foi objeto de produção de conhecimento para compor avaliação do novo PPA pela Secretaria de Macroavaliação Governamental (Semag) . Os resultados da análise da SecexPrevidência constam no TC Processo 030.871/2019-0.
8. Conforme a Nota Técnica SEI 65/2019/SPREV/SEPRT-ME, os indicadores do PPA têm as seguintes explicações:
'A cobertura previdenciária divide-se entre o número de pessoas entre 16 e 59 anos protegidas pelo sistema previdenciário em relação à população ocupada na mesma faixa de idade, e a proteção social à população idosa (proporção de idosos contribuintes e beneficiários assistenciais e previdenciários em relação à população idosa total) .'
'A sustentabilidade divide-se em curto prazo (deficit financeiro dos RPPS da U/E/DF/M e do RGPS) e longo prazo (deficit atuarial dos RPPS e do RGPS e resultado técnico das entidades fechadas de previdência complementar) .'
'Para a suficiência, considera-se: a taxa de reposição dos benefícios de aposentadorias e pensões, dada pelo valor médio desses benefícios em função do salário médio da população contribuinte; a redução da taxa de pobreza em decorrência do pagamento de benefícios previdenciários (inclusive BPC) ; e a poupança previdenciária, dada pela soma dos ativos de investimento dos RPPS e das entidades abertas e fechadas de previdência complementar.
'A qualidade previdenciária subdivide-se em indicador associado aos RPPS dos entes subnacionais (adesão e nível de certificação no Pro-Gestão) e aos serviços do INSS (tempo médio de resposta ao cidadão) .'
9. É possível perceber que os novos indicadores do PPA abrangem boa parte dos principais grupos de indicadores utilizados como critério nesta fiscalização. Portanto, as perspectivas para a avaliação e o monitoramento da política de previdência são positivas. Porém, esta auditoria identificou problemas graves em indicadores relevantes, além da ausência de objetivos e metas no sistema de proteção social de militares inativos.
10. O item 9.4 do Acórdão 2451/2019-TCU-Plenário recomenda à Casa Civil, em conjunto com o Ministério da Economia e o Ministério da Defesa, que defina plano de ação, com a indicação de ações, responsabilidades e cronograma, com vistas a aprimorar a governança do sistema de previdência no Brasil, de modo a avaliar de forma integrada todos os regimes, civis e militares, da União, de Estados e Municípios, do setor público e do setor privado, contributivos e não contributivos, bem como a elaboração de painel em sítio de internet com informações detalhadas de quantitativos e resultados previdenciários agregados dos subsistemas do RGPS, RPPS da União e do sistema de proteção social dos militares das Forças Armadas (inativos e pensões) .
11. Seria razoável recomendar também a inclusão de indicadores não relacionados à sustentabilidade em eventual painel de dados que permita o amplo acesso a dados do Sistema de Previdência. De certa forma, com a edição do Plano Plurianual e a nova metodologia de avaliação de programas, o monitoramento desse conjunto de indicadores é uma obrigação. Um eventual painel de dados potencializaria a transparência ativa e poderia contribuir para um debate com menor assimetria de informação.
II
Relevância dos indicadores ausentes ou incompletos constatados na auditoria
A duração do benefício no Brasil supera a de países da União Europeia
12. O sistema previdenciário brasileiro é um dos menos sustentáveis do mundo, conforme demonstrado com dados do Fundo Monetário Internacional (FMI) no relatório que fundamenta o Acórdão 2451/2019-TCU-Plenário. Segundo a publicação 'Monitor Fiscal' do FMI, o Brasil tem o segundo maior passivo previdenciário dos mais de 70 países analisados. Uma das causas desse passivo está nas aposentadorias precoces, conforme demonstrado no relatório que suporta o referido Acórdão. Todavia, pode-se alegar que a expectativa de sobrevida ao aposentar no Brasil é inferior. Exatamente por isso o indicador de duração do benefício é tão importante. Ele combina as duas informações: idade de aposentadoria e expectativa de vida na idade de aposentadoria. A figura 3 do relatório desta auditoria demonstra que, na média, beneficiários dos três regimes (RGPS, RPPS e militares inativos) têm duração da aposentadoria maior no Brasil do que a média dos 28 países da União Europeia. Já a figura 4 do relatório permite observar que o RGPS só tem duração menor que Luxemburgo e França, no caso das mulheres. Para os homens, a duração do benefício do RGPS também só é menor que Malta, Grécia, Espanha, Eslovênia e Bélgica.
13. Na figura abaixo observa-se que a idade de aposentadoria do Brasil só é maior que a da Arábia Saudita, Indonésia e Turquia, sendo sete anos inferior que a média da OCDE. Também é menor que de países da América Latina analisados ou dos demais países que compõem os BRICS. Com a reforma aprovada pela Emenda Constitucional 103/2019, o Brasil se aproximará de países civilizados tanto na idade de aposentadoria quanto na duração dos benefícios. O desafio está em monitorar em que medida e quais grupos destoam da média e sob quais motivações técnicas e sociais.
Figura 1 - Idade de aposentadoria em países da OCDE e do G20
AtualOCDE; atualOCDE; futuroFuturo
Fonte: Organização para a Cooperação e Desenvolvimento Econômico (Pensions at a Glance 2019) .
Nota da publicação original (tradução livre) : A idade de aposentadoria é calculada para um homem com emprego pleno desde os 22 anos. A projeção de futuro se refere ao ano no qual alguém é elegível para aposentadoria cumprindo todos os requisitos, sem redução, presumindo entrada no mercado de trabalho aos 22 anos em 2018. Este ano difere por país. A idade de aposentadoria atual para a Itália não reflete o 'cota 100' desde que foi introduzida em 2019. No Brasil, uma reforma previdenciária foi aprovada no Senado em Outubro de 2019.
14. Uma derivação do indicador permite avaliar a duração da aposentadoria em percentual da vida adulta. Nos países da OCDE, a média desse indicador se aproxima de um terço, em razão da tendência de aumento de 32% (duração dos aposentados atuais) para 33,6% (duração das aposentadorias das pessoas que estão começaram a trabalhar em 2019) . Apenas Dinamarca, Estônia, Finlândia, Itália, Coreia do Sul, Holanda e Turquia têm tendência de redução desse percentual. Com o cálculo e monitoramento desse indicador no Brasil, espera-se poder analisar essa informação em comparação com a realidade nacional e internacional.
Figura 2 - Duração do período de aposentadoria em percentual da vida adulta
Coorte entrando no mercado de trabalho atualmenteCoorte aposentando na atualidade
Fonte: Organização para a Cooperação e Desenvolvimento Econômico (Pensions at a Glance 2019) .
Nota da publicação original (tradução livre) : A duração do período de aposentadoria é medida como expectativa de sobrevida após a idade de aposentadoria enquanto a duração da vida adulta é medida a partir da idade de 20 anos condicionada à sobrevivência até idade da aposentadoria. Para períodos futuros, isso depende de projeções de mortalidade média de específicos coortes pelas Nações Unidas, a partir do ano-base 2015. O número entre parênteses se refere ao aumento da idade da aposentadoria para obter um benefício máximo.
Nota explicativa: Para a Áustria, por exemplo, o percentual esperado da vida adulta em aposentadoria hoje é de 31,6%. Isto é calculado da seguinte forma: aos 65 anos (idade normal de aposentadoria na Áustria) , a expectativa de vida é de 20,8 anos. Condicional a sobreviver até 65 anos, isso representaria 31,6% da vida adulta desde os 20 anos de idade. (20,8/ (20,8+65-20) *100 = 31,6%) .
A duração do benefício também afeta o indicador de riqueza previdenciária
15. A tabela 4 do relatório de auditoria apresenta os cálculos de riqueza previdenciário para diferentes grupos de benefícios. Esse indicador é resultado per capita médio do valor presente de todos os proventos que o beneficiário irá receber, de acordo com sua expectativa de vida e a renda mensal inicial de seu benefício. Os grupos de benefícios com maior riqueza previdenciária são aqueles com maior duração do benefício, impulsionados também pelo maior valor da Renda Mensal Inicial (RMI) .
16. O maior valor é o dos militares inativos, que chega a R$ 2,9 milhões para cada beneficiário. Mesmo tendo uma Renda Mensal Inicial semelhante à dos militares inativos (R$ 10.306,00 x R$ 10.393,00) , os beneficiários do RPPS da União têm um valor presente de benefícios de quase R$ 2,4 milhões. A justificativa está exatamente na diferença da duração do benefício. Segundo a figura 3 do relatório, a duração do RPPS da União é de 25,1 anos para mulheres e de 19,4 para homens. Já a duração de militares inativos é de 33,4 anos para mulheres e 29,1 para homens. Portanto, são 8 anos a mais para mulheres e quase 10 anos a mais para homens.
17. O indicador de riqueza previdenciária também permite observar que o valor presente das aposentadorias do RPPS da União e dos militares inativos é mais de 10 vezes maior do que o valor presente das aposentadorias por idade rural e urbana, respectivamente. Naturalmente, essa análise deve ser combinada com as avaliações atuariais, que levam em consideração as contribuições de cada grupo de benefícios. Contudo, o Acórdão 2451/2019-TCU-Plenário demonstra que há subsídios de déficits em todos os regimes públicos de previdência, o que denota a insuficiência de contribuição e a necessidade de reforma. A avaliação do conjunto de indicadores de previdência ajuda a dosar a intensidade de reforma em cada regime por grupo de beneficiários.
Indicadores de equidade previdenciária ajudam a prevenir o aumento da pobreza de idosos
18. Hipoteticamente, para tratar um déficit equivalente a 30% da despesa previdenciária ou a 40% da receita previdenciária, bastaria um corte linear de 30% no valor dos benefícios ou um aumento linear superior a 40% nas contribuições previdenciárias. É impossível imaginar uma solução dessa natureza em um sistema previdenciário que tem uma quantidade expressiva de benefícios no valor do salário mínimo e em uma economia estagnada e com altos índices de informalidade. O ponto é que para tratar o déficit da previdência é necessário escolher quais grupos receberão menos e/ou pagarão mais, e um indicador de equidade previdenciária seria fundamental para compreender quais grupos de beneficiários são mais subsidiados e o nível de progressividade ou regressividade do sistema, ou seja, quais os efeitos redistributivos de renda.
19. Conforme destacado no relatório de auditoria, o Governo não monitora nem avalia periodicamente a equidade do sistema previdenciário. A equipe de auditoria destacou relatório do Banco Mundial de 2017, denominado 'Um Ajuste Justo', que conclui que o sistema previdenciário é injusto, pois 35% dos subsídios previdenciários beneficiam os 20% mais ricos e quase metade (47%) dos subsídios para os 40% mais ricos, ao passo que somente 18% dos subsídios beneficiam os 40% mais pobres da população, sendo 4% para os 20% mais pobres. Segundo o relatório do Banco Mundial, 'os resultados por quintil demonstram que o atual sistema previdenciário é regressivo, pois os subsídios previdenciários beneficiam principalmente a classe média e os mais ricos'. O gráfico a seguir contrapõe os subsídios do RGPS (com destaque para a aposentadoria rural) e do RPPS com a distribuição de despesas assistenciais do Bolsa Família e do BPC por quintil de renda. O caso do Bolsa Família é o que demonstra de forma mais evidente a esperada concentração no quintil de menor renda (Q1) . O caso do BPC chama a atenção pela forte distribuição entre os quintis, indicando descumprimento do objetivo da política de subsidiar idosos e pessoas com deficiência em situação de pobreza.
Figura 3 - Análise distribucional dos subsídios previdenciários, Bolsa Família e BPC por quintil
Fonte: Estimativas do Banco Mundial.
Obs.: 1. Resultados devem ser tratados com cautela, uma vez que a incapacidade de se distinguir os tipos de benefícios chave na PNAD (depois de 2006) requer fortes pressupostos.
2. Os 'Aposentadorias Públicas - Subsídios' são definidos como a diferença, segundo as regras vigentes do sistema previdenciário, entre os benefícios médios e as contribuições médias de cada quintil de renda da população coberta pela PNAD. Isso inclui os benefícios do RGPS (urbano e rural) e do RPPS.
3. A incidência é calculada utilizando-se a renda per capita total. Portanto, os resultados também refletem o fato de que os benefícios recebidos pelos receptores do BPC e de aposentadoria rural são altos em comparação com a distribuição de renda.
20. Outros estudos demonstram que a pobreza de idosos no Brasil é menor do que a pobreza do restante da população e também que a pobreza de idosos de países desenvolvidos. Segundo relatório 'Pensions at a Glance' da OCDE de 2019, enquanto a pobreza relativa de idosos no Brasil é inferior a 10%, a pobreza relativa da população total gira em torno de 20% (dados de 2016) . A média da OCDE para os outros grupos é um pouco menor que 15%. O diagnóstico no gráfico a seguir deixa evidente a desigualdade entre gerações no presente e no futuro. O relatório de 2015 denominado 'Um Panorama dos Sistemas Previdenciários na América Latina e no Caribe', do Banco Interamericano de Desenvolvimento (BID) , da OCDE e do Banco Mundial, confirma esse mesmo diagnóstico, em perspectiva com países da região. A publicação da OCDE 'Pension Reform in Brazil', de 2017, ainda contrapõe a pobreza da população idosa inferior a 10% com a pobreza de crianças e adolescentes em patamar próximo de 30%.
Figura 4 - Índice de pobreza relativa entre idosos e na população total (%, 2016) 
População total65 anos ou mais
Fonte: Organização para a Cooperação e Desenvolvimento Econômico (Pensions at a Glance 2019) .
Nota: Pobreza relativa é definida como uma renda inferior à metade da mediana nacional equilizada da renda doméstica.
21. É possível que a reforma da previdência aprovada na Emenda Constitucional 103/2019 aumente a demanda por benefícios assistenciais para idosos em situação de pobreza, uma vez que as regras de elegibilidade tiveram aumento do tempo de contribuição e da idade mínima. Para compreender esse risco, os indicadores de equidade podem identificar públicos-alvo específicos para desenhar políticas públicas de previdência, de trabalho, de assistência e de saúde. Segundo dados que constam no Acórdão 2451/2019-TCU-Plenário, o BPC terá um aumento de dois milhões para 5,6 milhões de beneficiários idosos em situação de pobreza de 2019 para 2029. Diante dessa estimativa, é fundamental compreender quais grupos da população estão mais expostos e quais medidas podem ser acionadas para responder a esse risco. Sem um bom indicador de cobertura não é possível saber se, e em que medida, o número de beneficiários do BPC está subestimado, tanto hoje quanto no futuro.
A cobertura do BPC será um dos maiores desafios nos primeiros 10 anos da Nova Previdência
22. Conforme destacado no relatório de auditoria, o atual indicador de cobertura do BPC tem problemas significativos de validade. Primeiramente, o indicador mede a população idosa em situação de pobreza e não a cobertura do BPC em relação a esse público-alvo. Ainda assim, segundo relatado, mesmo esse indicador tem problemas conceituais relevantes, com divergência na definição de pobreza, no conceito de família (relevante para calcular o valor per capita) , além de problemas de dados, seja por declaração errônea do BPC como benefício previdenciário na PNAD, seja por falhas de registro dos beneficiários no Cadastro Único (CadÚnico) .
23. Além disso, a equipe de auditoria ressaltou o alto grau de judicialização do BPC, já abordado pelo Tribunal no Acórdão 2.894/2018-TCU-P, de relatoria do Ministro André Luis de Carvalho. Foram identificadas dezenas de ações civis públicas (ACP) que tratam de diferentes formas de cálculo da renda familiar. Há casos em que as ACPs definem regras específicas diferentes daquelas previstas em lei com abrangência local, diferenciando beneficiários de diferentes regiões do país. Isso afeta radicalmente a capacidade de definir o público-alvo da política pública, bem como de calcular um indicador de cobertura da política assistencial. No referido acórdão consta a seguinte análise:
'ao examinar a abrangência dos efeitos das ACP que tratam da forma de cálculo da renda familiar na análise para a concessão do benefício assistencial, constatou-se que 18 (78,3%) delas têm seus efeitos restritos à Subseção Judiciária que deferiu a ACP.'
III
A proteção social de militares inativos precisa ser estruturada como uma política pública
24. Há no Tribunal um processo específico para tratar da definição da proteção social de militares inativos como previdência ou não. Independente da conclusão desse processo, essa é uma despesa relevante, que afeta centenas de milhares de militares ativos e inativos, representa dezenas de bilhões de reais a cada ano e precisa ser estruturada como uma política pública, com definição de objetivos, indicadores e metas. Não importa se é parte de uma política de previdência ou de Defesa Nacional, uma vez que, sob as duas óticas, é necessário ter planejamento, gestão, controle e avaliação.
25. Segundo a Lei de Responsabilidade Fiscal, a responsabilidade na gestão fiscal pressupõe a ação planejada e transparente, em que se previnam riscos e corrijam desvios capazes de afetar o equilíbrio das contas públicas, mediante o cumprimento de metas de resultados entre receitas e despesas e a obediência a limites e condições no que tange, entre outros, a geração de despesas com pessoal e da seguridade social. Segundo a mesma lei, a despesa com militares inativos se enquadra em três características que exigem maior rigor na gestão:
1) É despesa obrigatória de caráter continuado (DOCC) : segundo o art. 17, considera-se DOCC a despesa corrente derivada de lei, medida provisória ou ato normativo que gerem para o ente a obrigação legal de sua execução por um período superior a dois exercícios (art. 17) ;
2) É despesa com pessoal: para efeitos da LRF, entende-se como despesa total com pessoal o somatório dos gastos do ente da Federação com os ativos, os inativos e os pensionistas, relativos a mandatos eletivos, cargos ou empregos, civis, militares e de membros de Poder, com quaisquer espécies remuneratórias, etc (art. 18) .
3) É despesa com Seguridade Social: nenhum benefício ou serviço relativo à seguridade social poderá ser criado, majorado ou estendido sem indicação de fonte de custeio total, sendo essa regra aplicável a benefício ou serviço de saúde, previdência e assistência social, inclusive os destinados aos servidores públicos e militares, ativos e inativos, e aos pensionistas.
26. O Tribunal tem orientado o Governo Federal e o Ministério da Defesa para realizar o cálculo e a divulgação de projeções atuariais das despesas com militares inativos e pensionistas desde a apreciação das Contas de Governo referentes ao exercício de 2013, baseado no entendimento firmado no Acórdão 2.059/2012-P, de relatoria do Ministro José Múcio Monteiro. O referido Acórdão foi objeto de recurso e o Plenário manteve o entendimento (Acórdão 2.468/2013-TCU-P, Min. Ana Arraes) . No monitoramento deste Acórdão no TC Processo 034.660/2014-3, o Plenário considerou as determinações direcionadas ao Ministério da Defesa não cumpridas e reiterou, com prazo de 180 dias para atendimento (Acórdão 2.314/2015-TCU-P, Min. José Múcio Monteiro) . Novamente, o Ministério da Defesa impetrou pedido de reexame, que não foi conhecido (Acórdão 2.940/2016-TCU-P, Ministro Vital do Rego) . Na mesma decisão, o Plenário encaminhou os autos ao relator a quo, Min. José Múcio Monteiro, para que avaliasse a conveniência e oportunidade de receber a documentação recebida pelo Ministério da Defesa como petição, que recebeu concordância do então relator em 4/12/2017.
27. O processo foi instruído pela unidade técnica e teve parecer do Ministério Público junto ao TCU. Atualmente está em fase de instrução nesta unidade técnica, após sobrestamento determinado pelo atual relator, Ministro Raimundo Carreiro, até a aprovação do Projeto de Lei 1645/2019, que ocorreu a partir da publicação da Lei 13.954/2019 em 16/12/2019. A referida lei dispõe sobre o Sistema de Proteção Social dos Militares. O deslinde dessa questão no TC Processo 034.660/2014-3 poderá aumentar a transparência da gestão dos recursos públicos alocados no pagamento de despesas com militares inativos.
28. Apesar da pendência jurídica, os riscos da não estruturação da despesa com militares inativos como uma política pública podem se materializar e incorrer em desperdício involuntário de recursos públicos ou em efeitos distributivos não intencionais. A projeção atuarial é um dos principais indicadores de políticas que têm despesas decorrentes de riscos de longo prazo como a inatividade militar, porém, não é o único. Também é possível e necessário mensurar equidade, duração dos benefícios, cobertura de beneficiários, taxa de reposição, adequação, etc. Muitos dos indicadores dessa política compõem parâmetros das projeções atuariais, todavia, individualmente oferecem uma ótica diferente da sustentabilidade. Permitem avaliar o atendimento de outros objetivos de uma política de benefício pós-emprego, como a manutenção da renda, por exemplo.
29. Os riscos relacionados à transparência da despesa de militares inativos são ainda maiores quando se observa a aproximação das políticas de inatividade de militares das Forças Armadas e de polícias militares e de corpos de bombeiros militares dos Estados, dos Territórios e do Distrito Federal, conforme se observa com a edição da Lei 13.954/2019. Segundo estudo do IPEA (Carta Conjuntura Nº 43 - 2º trimestre de 2019) , existem cerca de 480 mil militares estaduais em atividade, além de 270 mil inativos e 130 mil pensionistas. O estudo relata ainda que a folha de pagamento é próxima de R$ 80 bilhões. Em 2018, havia 360 mil beneficiários do sistema de proteção social dos militares das Forças Armadas, conforme Acórdão 2.451/2019-P, Min. Bruno Dantas. A quantidade de beneficiários e a variedade de regras de elegibilidade e de cálculo de benefício exige uma conta atuarial complexa que permite compreender os diversos riscos cobertos pelo sistema de proteção social da carreira militar. Enquanto esse sistema não for estruturado como um regime previdenciário, os riscos orçamentários das despesas com militares inativos no Brasil podem afetar a capacidade do Estado em exercer as suas funções de Defesa Nacional e de Segurança Pública, além de outras funções estatais.
30. Mesmo com as discordâncias jurídicas já registradas, a questão das projeções atuariais referentes às despesas com militares inativos está tendo avanços graduais, porém insuficientes. Em 2018, o Governo Federal incluiu projeções orçamentárias para os 27 anos seguintes, entretanto, apenas com uma variável que projeta a meta de inflação e a reposição salarial. Em novembro de 2019, uma nota técnica conjunta assinada pela Subsecretária de Contabilidade Pública da Secretaria do Tesouro Nacional, Gildenora Milhomem, e pelo Assessor Especial do Ministro de Estado da Defesa, General de Brigada André Bastos Silva, aborda a necessidade de informações no Balanço Geral da União quanto à necessidade de reconhecimento, mensuração e evidenciação das despesas com militares inativos (Nota Técnica SEI 11309/2019/ME) . A referida nota será objeto de análise nas Contas de Governo do exercício de 2019. Para a finalidade da presente auditoria, é importante registrar que a nota conclui pela necessidade do registro contábil do passivo atuarial, porém, foi ressalvada a inviabilidade de registro em 2019 e proposto novo grupo de trabalho.
31. Finalmente, é importante destacar que o reconhecimento do sistema de proteção social dos militares do Brasil como um regime de previdência não é uma frente de batalha jurídica, muito menos de natureza política ou sindical, em busca de tratamento isonômico com servidores civis e trabalhadores do setor privado. É uma questão de conceito e de transparência. Militares dos EUA e da Europa se aposentam e têm uma previdência, independentemente se estão em regime contributivo ou não contributivo. Os conceitos em português de aposentadoria e de previdência não estão condicionados à existência de contribuição. Um militar reformado de Portugal é considerado uma pessoa aposentada, integrante de um regime de previdência próprio. O mesmo ocorre em países que adotam a língua inglesa. Nos Estados Unidos da América (EUA) , por exemplo, que é uma potência militar, há aposentadoria de militar e o alto déficit atuarial deixa claro que há um nível de contribuição muito inferior aos benefícios definidos, como parte de uma política pós-emprego, de inatividade de militares e, porque não dizer, de uma política de previdência dos militares dos EUA.
32. As peculiaridades da carreira militar não mudam a natureza humana de uma pessoa que perde a capacidade de trabalho em razão de idade avançada ou invalidez. Políticas de previdência são desenhadas para pessoas que perdem capacidade de trabalho por essas duas razões, independentemente do tipo de trabalho ou de sua relevância social ou nacional. Elas também servem para proteger as famílias contra o risco de morte do provedor de renda. Ao fim, ao definir os objetivos, metas e indicadores do sistema de proteção social dos militares tanto das Forças Armadas quanto das policiais militares e bombeiros, a semelhança com as políticas dos regimes geral e próprios de previdência, deixará ainda mais evidente que um militar precisa se aposentar como qualquer outro cidadão brasileiro. Em último caso, ao se definir a proteção social do militar como parte das políticas de Defesa Nacional ou de Segurança Pública, é preciso esclarecer à sociedade que eventual aumento na despesa com militares inativos ou pensionistas pode não ter impacto relevante, proporcional e imediato na efetividade dessas políticas.
IV
Considerações finais
33. Apesar dos achados apontados nesta auditoria, é preciso reconhecer os avanços ocorridos nos diversos subsistemas do sistema de previdência brasileiro. Com a futura implantação de um efetivo sistema de monitoramento e avaliação das políticas de previdência, espera-se que o Brasil deixe de ter um dos sistemas menos sustentáveis do mundo para ser uma referência internacional na proteção de trabalhadores que perdem capacidade laboral. A política de previdência é impactada por diversas outras políticas, em especial, as políticas trabalhistas, de saúde, de assistência social, de educação, de segurança pública, além das políticas fiscal, tributária e monetária. De certa forma, a credibilidade da previdência social é um símbolo da confiança no futuro do país. A definição de previdência corrobora essa ideia. Segundo o dicionário, previdência é: qualidade do que é previdente, previsão do futuro, faculdade de ver antecipadamente, precaução, cautela. As projeções atuariais do modelo vigente até 2019 previam um futuro desolador para as próximas gerações. Em breve poderemos avaliar as novas projeções atuariais e os impactos das reformas previdenciárias aprovadas em 2019 nos demais indicadores de previdência e em outras políticas sociais e econômicas.
34. Feitas essas considerações, parabenizo a equipe de auditoria pela qualidade e objetividade do relatório de auditoria e encaminho o processo ao Gabinete do Ministro Bruno Dantas."
	É o relatório.

não há.

Não atuou.

RELATÓRIO DE AUDITORIA OPERACIONAL. AVALIAÇÃO DA SUFICIÊNCIA, QUALIDADE E TRANSPARÊNCIA DOS SISTEMAS DE MONITORAMENTO E AVALIAÇÃO (M&A) DA PREVIDÊNCIA SOCIAL BRASILEIRA. AUSÊNCIA DE GRUPO DE INDICADORES PARA OS QUESITOS "DURAÇÃO DOS BENEFÍCIOS" E "EQUIDADE". FALHAS NA QUALIDADE DOS INDICADORES QUANTO AO "BENEFÍCIO DE PRESTAÇÃO CONTINUADA - IDOSO" E AO "REGIME DE PREVIDÊNCIA COMPLEMENTAR". AUSÊNCIA DE METAS E OBJETIVOS QUANTO ÀS DESPESAS COM MILITARES INATIVOS. RECOMENDAÇÕES.

RELATÓRIO DE AUDITORIA (RA)

Secretaria de Controle Externo da Gestão Tributária, da Previdência e Assistência Social (SecexPrevidência).

Trata-se de auditoria operacional com vistas a avaliar a suficiência, qualidade e transparência dos sistemas de monitoramento e avaliação (M&A) da previdência social brasileira, relativamente a parâmetros adotados internacionalmente.
Em breve síntese, este trabalho analisa, principalmente, os benefícios programados de longa duração (aqueles não decorrentes de morte ou invalidez, por exemplo) , concentrando-se nos seguintes pontos:
- oportunidades de melhoria em relação aos objetivos e às metas dos regimes de previdência;
- suficiência dos sistemas de M&A dos regimes de previdência, considerando os grupos de indicadores utilizados internacionalmente; e
- qualidade de amostra de indicadores dos sistemas de M&A dos regimes de previdência.
O escopo desta auditoria abrange, então, as aposentadorias não decorrentes de invalidez do Regime Geral de Previdência Social (RGPS) e do Regime Próprio de Previdência Social dos servidores da União (RPPS da União) , as despesas com militares inativos das Forças Armadas, o benefício assistencial de prestação continuada (BPC) para idosos e os regimes de previdência complementar. 
Lembro meus pares de que relatei o TC Processo 009.811/2019-2, às vésperas da aprovação da Reforma da Previdência, processo que ofereceu um panorama para a sociedade e para o Congresso Nacional sobre a sustentabilidade das contas dos regimes previdenciários vigentes no país e sobre questões para aprimorar a gestão e a governança das políticas públicas referentes à matéria.
Esta fiscalização dá continuidade ao esforço deste Tribunal em tratar a política pública de previdência social de forma integrada e em oferecer subsídios técnicos para o amadurecimento das discussões sobre a efetividade dessa política no país.
Como bem ponderado pela equipe de auditoria, no caso de políticas previdenciárias, deficiências na cesta de indicadores aumentam a exposição a riscos, tais como: ocorrência de efeitos indesejados da política (p. ex., aumento da pobreza, incentivo à informalidade) ; modificações nos regimes que não surtirão os efeitos esperados (p. ex., permanência da insustentabilidade do regime) ; distorções na finalidade da política (p. ex., alteração dos regimes para aquecer economia) ; falta de tempestividade nas alterações do sistema (p. ex., constatação tardia de efeitos indesejados) ; falta de transparência para a sociedade sobre como os recursos são despendidos (p. ex., alteração na taxa de reposição de cada subgrupo) .
É fato que há uma preocupação demasiada sobre os rumos do sistema previdenciário em quase todos os países, especialmente quanto ao indicador de sustentabilidade (receitas x despesas) , tendo em vista os impactos das alterações demográficas da sociedade, com o aumento na expectativa de vida e a diminuição dos níveis de fecundidade, por exemplo. 
No Brasil, agravado pela crise fiscal e pelo elevado déficit da previdência, o indicador sustentabilidade não deixa de estar em evidência, mesmo após a aprovação da Emenda Constitucional 103 e da edição da Lei 13.954/2019, ambas decorrentes da "reforma da previdência". 
Entretanto, as discussões sobre previdência começam a trilhar avanços em outras vertentes, mormente quanto aos aspectos de desempenho dessa política pública. 
Nesse sentido, organismos internacionais, tais como a Organização para a Cooperação e Desenvolvimento Econômico, a Comissão Europeia, o Banco Mundial e o Banco Interamericano de Desenvolvimento trazem abordagens metodológicas consentâneas com esse novo contexto, especialmente na avaliação de indicadores, as quais serviram de benchmarking para a equipe de fiscalização na fase de planejamento desta auditoria. 
Especificamente sobre os objetivos desta auditoria, espera-se que o sistema de monitoramento e avaliação das políticas previdenciárias venha a contribuir para qualificar e tornar mais transparentes e fundamentadas as decisões por parte de seus formuladores, bem como para verificar se os seus objetivos estão sendo cumpridos a custos e riscos aceitáveis.
Em outras palavras, vislumbra-se que a previdência social seja discutida em alto nível e com informações de forma sistemática e periódica, evitando eventuais abordagens momentâneas, casuísticas e superficiais, em especial quando da regulamentação da matéria e de eventual necessidade de novas reformas no futuro. 
II
Na fase de planejamento desta fiscalização, foram realizadas as seguintes ações: estudo das literaturas internacional e nacional e de legislação e jurisprudência correlatas; consolidação de informações advindas de questionário aplicado junto a especialistas; e realização de painel de referência. 
Como produto, a equipe de fiscalização selecionou onze grupos de indicadores utilizados por organismos internacionais, conforme tabela abaixo:
	Relativos ao Ambiente
	Relativos ao Desempenho

	contexto demográfico
	cobertura

	contexto socioeconômico
	manutenção de renda

		proteção contra a pobreza

		duração do benefício

		equidade

		sustentabilidade

		eficiência econômica

		eficiência administrativa

		segurança

Comento, inicialmente, que denominação "grupo de indicadores" é propositalmente ampla, com vistas a não limitar as possibilidades de monitoramento e avaliação da política, podendo cada grupo ser composto por um ou mais índices, e, até mesmo, ser objeto de relatórios setoriais.
Dos onze grupos, o painel de referência chancelou como prioritários para a implementação os seguintes indicadores: duração dos benefícios e equidade. 
Essa escolha fundamentou-se, essencialmente, na reduzida quantidade de informações existentes quanto a esses indicadores, como também no maior potencial de aproveitamento para fins de avaliação e comparação entre os diferentes regimes previdenciários do país.
Optou-se por não abordar, neste trabalho, os demais grupos mapeados, seja por já haver alguma informação sobre eles ou por serem mais específicos a um determinado regime, o que limitaria suas aplicações. 
O novo Plano Plurianual para o período 2020-2023 (Lei 13.917/2019) apresenta um conjunto de indicadores que compõem o Índice de Qualidade Previdenciária, com a seguinte distribuição por objetivos: sustentabilidade (40% do índice) , cobertura (25%) , suficiência (25%) e qualidade do serviço (10%) . Esse índice é objeto de análise por este Tribunal nos autos do TC Processo 030.871/2019-0.
Nesse sentido, endosso a análise do titular da SecexPrevidência quando assevera que os novos indicadores do PPA abrangem boa parte dos principais grupos de indicadores utilizados como critério nesta fiscalização, o que configuraria perspectiva positiva para a avaliação e o monitoramento da política de previdência no país.
A fiscalização abordou também a questão de fatores de qualidade dos indicadores existentes, a exemplo do indicador de cobertura do BPC Idoso e do Índice de Cobertura da Previdência Complementar. 
Por fim, foi analisada a ausência de objetivos, indicadores e metas para o regime de inatividade dos militares.
Feita essa breve contextualização, passemos aos achados desta auditoria.
III
Por duração dos benefícios, entende-se o período correspondente entre a sua instituição, a partir do começo dos recebimentos, e a sua cessação, pela morte do beneficiário. 
Esse indicador é muito importante, pois tem relação direta com a sustentabilidade do sistema, assim como com a capacidade de reposição de renda ou de prevenção da pobreza, que também são objetivos das políticas de previdência social. 
Nos termos do art. 201 da Constituição Federal de 1988, a previdência social no regime geral é de caráter contributivo, ou seja, relaciona-se com a contribuição direta feita pelo segurado, na expectativa de receber um benefício futuro, como uma aposentadoria, por exemplo. 
Assim, um dos principais desafios do sistema previdenciário é encontrar o equilíbrio adequado e sustentável entre a duração da vida laboral (contributiva) e a duração da fruição do benefício na inatividade. 
Com o aumento da idade mínima para se pleitear a aposentadoria, definido pela reforma previdenciária aprovada em 2019, espera-se redução na duração dos benefícios, com reflexo positivo na sustentabilidade do sistema previdenciário. A expectativa é de que o Brasil se aproxime dos países desenvolvidos, tanto na idade de aposentadoria, como na duração dos benefícios, o que demonstra o acerto da reforma previdenciária nesse ponto.
Reforço a ponderação do titular da unidade técnica no sentido de que o desafio para os formuladores das políticas públicas e demais partes interessadas é monitorar em que medida e quais grupos de beneficiários destoam da média no que diz respeito à razão entre contribuição e fruição, e sob quais motivações técnicas e sociais. 
Quanto à ação dos órgãos responsáveis pelos regimes previdenciários no sentido de monitorar, avaliar ou divulgar a duração dos benefícios previdenciários em relação à duração dos benefícios (seja a duração efetiva dos benefícios já cessados, seja a duração esperada dos benefícios concedidos) , poucas e isoladas medidas foram identificadas pela auditoria. 
A ausência de avaliação do indicador duração dos benefícios, por óbvio, limita a compreensão sobre a dinâmica e o alcance das políticas previdenciárias.
Este trabalho traz exemplos claros desse problema: as principais aposentadorias do RGPS e o BPC para idosos apresentaram um aumento significativo em suas durações nos últimos cinco anos, principalmente a aposentadoria por idade rural e a aposentadoria por tempo de contribuição, com aumentos de 2,7 e 2,2 anos, o que, na prática, representa um incremento de 25% e 18% no período de gozo do benefício, respectivamente. 
Essa informação reforça a preocupação quanto à longevidade dos benefícios, gerando gastos proporcionalmente maiores e resultados contábeis mais negativos no médio prazo.
A fiscalização apresenta, também, comparações da duração dos benefícios entre os regimes previdenciários do país, além de comparação do regime geral e do BPC para idosos entre o Brasil e os países da União Europeia. 
É interessante notar que a aposentadoria por idade urbana e o BPC para idosos apresentam uma duração compatível com os outros países, sendo até um pouco inferior, no caso dos homens. No entanto, a maior parte dos benefícios no Brasil apresenta uma duração esperada superior, principalmente no caso dos benefícios concedidos a mulheres. 
Alinho-me, então, às conclusões da SecexPrevidência quando afirma que a ausência de acompanhamento desse indicador pode levar os gestores e a sociedade a adotarem medidas ineficazes, que não ajustam os benefícios aos cenários e demandas mais adequados e não conseguem mitigar as principais causas para a falta de sustentabilidade dos regimes. 
Em contraposição, a avaliação desses dados de forma sistemática e periódica oferece a oportunidade, de maneira fundamentada e transparente, para a definição e escolha de medidas a serem adotadas em casos de necessidade de novas reformas, ou na simples regulamentação da política previdenciária.
A falta de monitoramento e divulgação dos dados sobre a duração dos benefícios também gera uma compreensão limitada sobre os efeitos financeiros de benefícios de mais longa duração. 
Uma maneira de observar isso é analisando a riqueza previdenciária, indicador que traz a valor presente todos os proventos que o beneficiário irá receber, de acordo com sua expectativa de vida e a renda mensal inicial de seu benefício. 
Nos termos apurados pela equipe de fiscalização, há diferenças significativas no resultado desse indicador entre os diferentes regimes previdenciários, as quais se explicariam pelas diferenças históricas na forma de instituição dos regimes, na idade para aposentadoria, na duração dos benefícios, nos percentuais de contribuição e na renda mensal inicial. 
Nesse sentido, as riquezas previdenciárias médias dos militares inativos e do RPPS da União são bem superiores às riquezas dos demais regimes. Entretanto, tendo em vista a grande quantidade de beneficiários, o RGPS e o BPC para idosos ainda representam cerca de 85% da riqueza previdenciária de todos os regimes em conjunto, considerando os dados de 2018.
Embora os números apurados tenham que ser analisados dentro desse contexto histórico, é certo que os regimes previdenciários, ao terem seus déficits subsidiados por toda a sociedade, indicam a necessidade de constante monitoramento para que estejam claras e transparentes as escolhas e suas implicações.  
Nesse contexto, a criação de indicadores e a elaboração de relatórios setoriais têm o condão de auxiliar os formuladores da política em definir melhor quais e em que momento as premissas (atuariais, estruturais e conjecturais) podem e devem ser objeto de proposta de alteração. 
IV
Um dos objetivos dos sistemas previdenciários é buscar atender ao princípio da equidade, que consiste em gerar redistribuição de renda de maneira aderente à expectativa da sociedade.
O sistema previdenciário tem o potencial de aumentar ou diminuir a desigualdade e a transferência de renda da população (p. ex., entre gerações, entre homens e mulheres, entre ricos e pobres) , sendo que há efeitos distributivos intencionais e não intencionais em cada medida adotada. 
É importante evitar transferências não intencionais, pois elas podem comprometer a sustentabilidade, a legitimidade e a confiança no sistema. A exposição a esse risco é aumentada significativamente quando não se monitora ou não se avalia de forma sistemática os efeitos e os impactos do sistema sob essa ótica. 
A equipe de fiscalização não identificou, à exceção de algumas publicações, ações de monitoramento ou avaliação periódica quanto a esse grupo de indicador. 
Nesse cenário, faz-se relevante a implementação do grupo de indicadores de equidade, em especial seus efeitos sobre a desigualdade e a transferência de renda. Com tais informações, poder-se-á, até mesmo, identificar públicos-alvo específicos para serem objeto de políticas públicas de previdência, podendo seu uso ser aproveitado, inclusive, para melhorar também políticas de trabalho, de assistência e de saúde. 
Em conclusão, transcrevo, por oportuno, excerto do relatório da equipe de auditoria, do qual se depreende que há muito espaço para melhor avaliação de indicadores já existentes, bem como para melhoria na definição de novos indicadores para a política previdenciária:
"...Em relação ao RGPS, observou-se que são gerados, de modo sistemático, diversos indicadores que possibilitam alguma análise sobre equidade, publicados no Boletim Estatístico da Previdência Social. São indicadores que fornecem base para comparação entre grupos, a exemplo dos seguintes: valor médio das aposentadorias concedidas por faixas etárias segundo clientela, sexo e grupo de espécie; valor dos benefícios por clientela (urbano x rural) ; entre outros. Entretanto, nenhum deles se relaciona com o cerne do princípio da equidade; ou seja, não permitem avaliar os efeitos distributivos internos ao sistema, tampouco o grau de isonomia entre diferentes grupos/cortes no que concerne à relação entre benefícios e contribuições."
Por fim, endosso a proposta da equipe de auditoria, para ambos os grupos de indicadores tratados, no sentido de que sejam expedidas recomendações aos órgãos e entidades responsáveis pelos respectivos regimes previdenciários para que: 
avaliem a conveniência e oportunidade de formalizarem e implementarem rotinas de monitoramento ou avaliação, que incluam o RGPS, o RPPS da União, o regime dos militares e o BPC para idosos; e
deem transparência aos resultados obtidos com a implementação da recomendação.
V
Outro objetivo desta fiscalização foi verificar a qualidade de indicadores que estão sendo utilizados pelos gestores para avaliar o desempenho dos diferentes regimes previdenciários objeto deste trabalho. 
Como resultado, a equipe de auditoria concluiu que os indicadores de cobertura do BPC para idoso e do Regime de Previdência Complementar (RPC) não atenderam a alguns dos critérios de qualidade utilizados, definidos na Portaria Segecex 33/2010, a qual trata de indicadores lato sensu. 
O grupo cobertura mensura o desempenho do sistema em relação à parcela da população protegida, abarcando os contribuintes dos sistemas previdenciários (ativos) e os idosos que recebem algum tipo de benefício previdenciário (inativos) , sendo esse um dos principais grupos de indicadores utilizados internacionalmente para avaliar as chamadas "aposentadorias sociais". Por oportuno, o BPC pode ser pago também para pessoas com deficiência, de qualquer idade, que tenham impedimentos de longo prazo, o qual não foi tratado nesta fiscalização.
No que concerne ao indicador de cobertura do BPC para idosos, ele é essencial para se verificar se o cumprimento dos preceitos do art. 203, incisos I e V, da Constituição Federal estão sendo atendidos, no sentido de proteger os idosos e as pessoas portadoras de deficiência que não comprovem meios de prover sua própria manutenção ou de tê-la provida pela família. 
O único indicador identificado neste trabalho para esse fim diz respeito à "taxa anual de pobreza da população idosa, de 65 anos ou mais, alvo do BPC". Ocorre que, em vez de aferir a parcela do público alvo que é efetivamente atendida pelo programa - o que corresponderia à sua cobertura -, o indicador mede o percentual da população com 65 anos ou mais que teria necessidade de receber o BPC.
Portanto, esse indicador não atende ao requisito de validade, pois não é capaz de monitorar, efetivamente, a cobertura da política pública.
No que concerne especificamente ao BPC para idosos, como consequência da inexistência de indicador que mensure a cobertura efetiva desse benefício, não há como avaliar corretamente o cumprimento dessa política pública, com o agravante de restar dificultada a identificação de regiões específicas que deveriam ser priorizadas pelos gestores, bem como o estabelecimento de estratégia e ações que aumentem a efetividade do Sistema Único de Assistência Social (Suas) 
As causas identificadas para a ausência desse indicador são diversas e envolvem diferentes órgãos, os quais deveriam trabalhar em articulação. 
Nesse sentido, são oportunas as recomendações dirigidas ao Ministério da Cidadania para aperfeiçoar os parâmetros quanto ao público alvo do BPC e para implementar rotinas para monitoramento da cobertura desse benefício, de forma ampla e não apenas para o BPC para Idosos. 
A fiscalização identificou, ainda, que o índice de cobertura da previdência complementar (PCPC) , indicador de cobertura do Regime de Previdência Complementar, não atenderia ao requisito de tempestividade, uma vez que teve seu monitoramento interrompido entre os anos de 2015 e 2018, em consequência de limitação tecnológica na Superintendência Nacional de Previdência Complementar (Previc) , fonte primária das informações. 
Há indicativos de que a falha estaria sendo solucionada. Nesse sentido, entendo, por ora, apropriada a recomendação direcionada ao Ministério da Economia para que avalie a conveniência e oportunidade de formalizar e implementar rotinas de monitoramento e avaliação periódica da cobertura do Regime de Previdência Complementar.
VI
O último ponto trazido pelo relatório de fiscalização diz respeito à ausência de objetivos e metas para as despesas com militares inativos, tanto no PPA 2016-2019, como no PPA 2020-2023, o que prejudicaria a avaliação e o monitoramento dessa política quanto à sustentabilidade e duração dos benefícios, por exemplo.
Embora não façam parte do mérito deste processo as discussões travadas quanto à classificação das despesas com o pagamento de militares inativos, se previdenciárias ou não, reputo imprescindível que os programas ou ações públicas tenham definidos objetivos, indicadores e metas, com o intuito de que possam ser avaliados e monitorados, com a máxima transparência, orientando, por conseguinte, ações governamentais pertinentes, as quais exigem planejamento, gestão, avaliação e controle.  
Nesse cenário, embora a projeção atuarial de inatividade dos militares instituída seja bem relevante como indicador de política que tenha despesas de longo prazo, há espaço para a definição de outros indicadores para mensurar equidade, duração dos benefícios, cobertura, entre outros.  
Nesse contexto, sem adentrar nas questões conceituais, as quais, reitero, refogem ao objeto do presente trabalho, acolho a proposta da unidade técnica no sentido de recomendar à Casa Civil da Presidência da República, em conjunto com o Ministério da Economia e com o Ministério da Defesa, que avaliem a conveniência e oportunidade de estabelecer e dar transparência a objetivos, indicadores e metas para o regime de inatividade dos militares das Forças Armadas.
VII
Como visto, a presente fiscalização é mais um passo dado por este Tribunal no sentido de avaliar, de forma integrada, a política pública e a governança do sistema previdenciário brasileiro, não se limitando, apenas, à sua sustentabilidade financeira, mas incluindo, também, a discussão sobre indicadores que possam medir ou dar um panorama sobre o desempenho dessa política.
Como ressaltei quando da apreciação do processo sobre a sustentabilidade das contas dos regimes previdenciários, que antecedeu a reforma da previdência ocorrida no ano passado, não compete ao Tribunal definir os rumos a serem tomados quanto à busca de solução dos problemas previdenciários do país. 
No entanto, compete a esta Corte oferecer subsídios e propiciar discussões em alto nível, com dados e informações fidedignas, sobre as questões que envolvem os regimes previdenciários, o sistema de proteção dos militares e o BPC para idosos, os quais demandarão novas e tempestivas regulamentações e ações por parte deste governo e dos vindouros. 
Nesse sentido, a implementação das medidas relativas aos indicadores previdenciários que ora submeto à apreciação deste Colegiado possibilitará que a sociedade, o Congresso Nacional e os tomadores de decisão tenham dados e informações prévias e qualificadas para responder de maneira eficaz à dinâmica inerente às muitas e complexas variáveis envolvidas na formulação e execução da política previdenciária nacional.
Em suma, esta fiscalização cumpre seu objetivo ao trazer à discussão matéria de tal relevância para o país, com o intuito de promover a transparência e a implementação das mais modernas técnicas relativas ao monitoramento e avaliação das políticas previdenciárias.
Por fim, tendo em vista ser recente e inovadora essa abordagem no que concerne aos indicadores de desempenho da política previdenciária no país, oriento a SecexPrevidência, ao proceder o monitoramento do acórdão, que o faça com ampla e dialética participação de todos os entes envolvidos, utilizando, inclusive, instrumentos como painel de referência e workshops, caso apropriado. 
	Ante o exposto, voto por que o Tribunal adote o Acórdão que ora submeto à deliberação deste Colegiado.
	
TCU, Sala das Sessões Ministro Luciano Brandão Alves de Souza, em 1 de abril de 2020.
Ministro BRUNO DANTAS 
Relator